ACORDAO-COMPLETO-2416981

ACÓRDÃO 2967/2020 ATA 42/2020 - PLENÁRIO

VISTOS, relatados e discutidos estes autos de auditoria realizada no âmbito do Fiscobras 2018 nas obras de implantação do Complexo Eólico de Fortim, no Ceará, bem como na construção dos sistemas elétricos (subestação e linha de transmissão) para escoamento da energia gerada pelo complexo. 
ACORDAM os Ministros do Tribunal de Contas da União, reunidos em sessão plenária, ante as razões expostas pelo relator, em:
9.1. converter o presente processo em tomada de contas especial, com fulcro no art. 47 da Lei 8.443/92, c/c o art. 252 do RI/TCU:
9.2. citar os responsáveis Wind Power Energia S.A., Clécio José Ramalho, Luiz Eduardo Marques Moreira, Pedro Fernandes Motta, Haroldo Batuli Ricardo e Sylvio Murad Carolino dos Santos com fundamento nos arts. 10, § 1º, e 12, I e II, da Lei 8.443/1992, c/c o art. 202, incisos I e II, do RI/TCU, para que, no prazo de 15 (quinze) dias, apresentem alegações de defesa para as respectivas condutas irregulares abaixo individualizadas e/ou recolham aos cofres das empresas credoras mencionadas na tabela a seguir as quantias indicadas, atualizadas monetariamente a partir das respectivas datas até o efetivo recolhimento:
	Cofre Credor
	CNPJ
	Débito (R$) 
	Data

	Energia dos Ventos V
	15.253.861/0001-59
	5.042.254,00
	27/12/1013

			5.248.061,00
	7/1/2014

			3.349.685,00
	17/3/2014

	Energia dos Ventos VI
	15.253.315/0001-18
	6.876.556,00
	27/12/1013

			7.157.232,00
	7/1/2014

			4.566.212,00
	17/3/2014

	Energia dos Ventos VII
	15.253.791/0001-39
	6.873.307,00
	27/12/1013

			7.153.850,00
	7/1/2014

			4.572.843,00
	17/3/2014

	Energia dos Ventos VIII
	15.253.399/0001-90
	5.042.254,00
	27/12/1013

			5.248.061,00
	7/1/2014

			3.349.685,00
	17/3/2014

	Energia dos Ventos IX
	15.253.373/0001-41
	5.040.630,00
	27/12/1013

			5.246.370,00
	7/1/2014

			3.353.000,00
	17/3/2014

Condutas:
1 - Wind Power Energia S.A.:  ter recebido e se beneficiado de adiantamentos que totalizaram R$ 78.120.000,00, deixando de cumprir por completo, em contrapartida, as obrigações contratuais assumidas por conta do pré-contrato subscrito na data de 20/9/2013 com as Sociedades de Propósito Específico Energia dos Ventos V a IX S.A., bem como em decorrência dos memorandos de entendimento celebrados em 16/12/2013, não tendo efetivado a entrega e montagem de nenhum dos 63 aerogeradores contratados, tampouco devolvido os recursos adiantados;
2 - Clécio José Ramalho: na condição de diretor-presidente à época dos fatos, por ter subscrito, na data de 16/12/2013, em conjunto com  o  Sr. Luiz Eduardo Marques Moreira, os memorandos de entendimento com a empresa Wind Power Energia S.A., compreendendo condições inapropriadas de garantias para os adiantamentos avençados, visto que a cobertura de 120 dias era incompatível com o cronograma físico-financeiro estimado em dezoito meses para o fornecimento dos aerogeradores, expondo as sociedades empresariais de Fortim a risco financeiro desproporcional, previsível e materialmente relevante, circunstâncias essas que demonstram a prática de ato de gestão sem a observância do dever legal de diligência albergado no art. 153 da Lei 6.404/1976; 
3 - Luiz Eduardo Marques Moreira, na condição de diretor administrativo e financeiro à época dos fatos, por ter subscrito, na data de 16/12/2013, em conjunto com  o  Sr. Clécio José Ramalho, os memorandos de entendimento com a empresa Wind Power Energia S.A., compreendendo condições inapropriadas de garantias para os adiantamentos avençados, visto que a cobertura de 120 dias era incompatível com o cronograma físico-financeiro estimado em dezoito meses para o fornecimento dos aerogeradores, expondo as sociedades empresariais de Fortim a risco financeiro desproporcional, previsível e materialmente relevante, circunstâncias essas que demonstraram a prática de ato de gestão sem a observância do dever legal de diligência albergado no art. 153 da Lei 6.404/1976 e que viabilizou a ocorrência de dano previsível e evitável ao patrimônio societário, concretizando pelos adiantamentos concedidos e não recuperados; 
4 - Pedro Fernandes Motta, Haroldo Batuli Ricardo, e Sylvio Murad Carolino dos Santos, na condição de Conselheiros da Administração das sociedades  Energia dos Ventos V a IX à época dos fatos, por terem aprovado, na reunião de 29/11/2013, a contratação da empresa Wind Power Energia S.A. para o fornecimento e montagem de 63 aerogeradores destinados aos parques eólicos de Fortim/CE (peça 106, p. 559-573) , ato esse praticado com omissão e negligência dos riscos de insolvência financeira da contratada então conhecidos desde 9/4/2013 (peça 127, p. 3-13) , configurando, assim, comportamento contrário ao dever de diligência imposto aos administradores pelo art. 153 da Lei 6.404/1976 e que propiciou a efetivação de dano previsível e evitável ao patrimônio das companhias, concretizado pelos adiantamentos concedidos e não recuperados;
9.3. promover, com fulcro no art. 11 da Lei 8.443/1992 c/c o art. 250, IV, do RI/TCU, a audiência do Sr. Clécio José Ramalho, para que apresente, no prazo de 15 (quinze) dias, razões de justificativa por, na condição de diretor-técnico, ter subscrito o pré-contrato com a Wind Power Energia S.A., na data de 20/9/2013, embora à época não tivesse para tal negócio prévia e obrigatória autorização concedida  pelo  conselho de administração das  empresas Energia dos Ventos V a IX, tampouco detivesse poder para assinar sozinho, como ocorrido, qualquer instrumento de assunção  de obrigações para as sociedades representadas, ato esse ilegítimo que contrariou o regramento do Estatuto social então vigente (art. 17, § 1º, "h", e arts. 20 e 21) , assim como o art. 154 da Lei 6.404/1976; 
9.4. dar ciência desta deliberação, nos termos do parágrafo único do art. 198, RI/TCU, por meio do assessor (a) especial de controle interno, ao ministro de Ministério de Minas e Energia, supervisor de Furnas;
9.5. arquivar os presentes autos, por apensamento definitivo ao processo de TCE a ser autuado, nos termos do art. 41 da Resolução TCU 259/2014, e do art. 169, I, do RI/TCU.

Auditoria sobre implantação do Parque Eólico Energia dos Ventos VI, com capacidade de 30 MW, no Município de Fortim-CE.

Agência Nacional de Energia Elétrica; Brasil Ventos Energia S.A.; Energia dos Ventos IX S.A.; Energia dos Ventos V S.A.; Energia dos Ventos VI S.A.; Energia dos Ventos VII S.A.; Energia dos Ventos VIII S.A.; Furnas Centrais Elétricas S.A.

3. Interessados/Responsáveis:
3.1. Interessados: Alupar Investimento S.A. (08.364.948/0001-38); Congresso Nacional (vinculador) ; Furnas Centrais Elétricas S.A. (23.274.194/0001-19).

13.1. Ministros presentes: Ana Arraes (na Presidência), Walton Alencar Rodrigues, Benjamin Zymler, Raimundo Carreiro e Bruno Dantas.
13.2. Ministros-Substitutos convocados: Marcos Bemquerer Costa e André Luís de Carvalho.
13.3. Ministros-Substitutos presentes: Augusto Sherman Cavalcanti e Weder de Oliveira (Relator).

ACORDAO-COMPLETO-2442250

Acórdão de Relação 3220/2020 - Plenário

Acórdão de Relação

WEDER DE OLIVEIRA

Reproduzo, com ajustes de forma, a instrução da Secretaria de Fiscalização de Infraestrutura de Energia Elétrica (peça 153) :
"INTRODUÇÃO
Trata-se de instrução de mérito após a promoção de oitivas, compreendendo a análise técnica das manifestações acostadas pelas partes sobre as irregularidades apontadas no relatório de auditoria objeto do presente processo (peça 77) , que abordou, no âmbito do Fiscobras 2018, as obras de implantação dos parques eólicos de Fortim/CE e a construção do sistema de transmissão associado.
HISTÓRICO
2. Em 20/12/2011, a Aneel promoveu o Leilão 007/2011, cujo objeto contemplou a compra de energia proveniente de novos empreendimentos de geração no Ambiente de Contratação Regulada (ACR) .
3. Furnas participou do aludido certame em parceria com a empresa Alupar Investimento S.A. e, ainda, com a participação da empresa desenvolvedora original do projeto, com composição acionária de 49%, 50,99% e 0,01%, respectivamente.
4. O consórcio liderado pela Alupar obteve sucesso na venda de energia para dez novos parques eólicos a serem implantados nos municípios de Aracati e Fortim, no estado do Ceará. Com o rompimento da parceria em 7/10/2013, ocorreu o descruzamento das participações societárias recíprocas, tornando-se Furnas acionista majoritária, sem o parceiro privado, dos cinco parques eólicos localizados em Fortim/CE.
5. Cada parque tem personalidade jurídica própria, sob a forma de Sociedade de Propósito Específico (SPE) : Energia dos Ventos V S.A. (Parque São Januário) ; VI (Parque N. Senhora de Fátima) ; VII (Parque Jandaia) ; VIII (Parque São Clemente) ; e IX (Parque Jandaia I) . Tais sociedades assumem em nome próprio a responsabilidade pela implantação das respectivas centrais geradoras eólicas.
6. Em 13/1/2016, Furnas constituiu a Brasil Ventos Energia S.A. (BVE) , subsidiária integral à qual repassou a gestão de suas participações e investimentos em geração de energia proveniente de fontes renováveis. Atualmente, a BVE controla exclusiva (100% das ações) e diretamente as SPEs de Fortim.
7. Por meio do Despacho 1.987 (peça 25) , de 26/7/2016, a Aneel autorizou que as companhias empresariais de Fortim, além dos parques eólicos, também implantassem o sistema de transmissão de uso restrito associado, determinando que a operação comercial das centrais geradoras fosse iniciada a partir de 1º/11/2019.
8.  Em linhas gerais, o empreendimento é composto por cinco parques eólicos, com 41 aerogeradores e 123 MW de potência total instalada, interligados à Subestação Jandaia por uma Rede de Média Tensão em 34,5 kV. No arranjo atual, engloba também a construção do Sistema de Transmissão de Uso Restrito, constituído por uma subestação (SE Jandaia) e uma Linha de Transmissão de 230 kV, com aproximadamente 66 km de extensão, que será ligada à Subestação de Russas II, por meio da instalação de um Bay de Conexão.
9. Em razão da materialidade dos recursos autorizados na LOA, no orçamento de investimentos das estatais, assim como devido à relevância da inclusão de energia limpa na matriz energética nacional e, ademais, por conta do risco intrínseco da gestão de projetos de infraestrutura do setor elétrico por Sociedades de Propósito Específico controladas, direta ou indiretamente, por empresas estatais, a implantação dos empreendimentos Energia dos Ventos V a IX foi inserida no plano de fiscalização anual de obras públicas do TCU (Fiscobras) , tendo sido efetivados os trabalhos de auditoria no período de maio a junho de 2018 (peças 2, 5 e 11) .
10. É oportuno destacar que os parques eólicos Energia dos Ventos V a IX fizeram parte do Fiscobras pela primeira vez em 2018 (TC-Processo 014.791/2018-8) , mas foram também objeto de fiscalização em 2019 (TC-Processo 007.686/2019-6) , com nova etapa em andamento no ano de 2020 (TC-Processo 011.514/2020-5, Processo 021.032/2020-3, Processo 021.036/2020-9, Processo 021.037/2020-5 e Processo 021.040/2020-6) .
11.  À época da presente auditoria (Fiscobras 2018) , verificou-se que as contratações então vigentes já representavam um investimento em torno de R$ 515,2 milhões, além de licitações então em curso com valores orçados que totalizavam mais 84,2 milhões (peça 77, tabelas 4 e 6) .
12. Como resultado dos procedimentos de auditoria aplicados, foram detectados os seguintes achados: 
a) Ausência de informação à Aneel sobre investimentos realizados não aproveitáveis (Achado III.1 - peça 77, p. 20-25) , tipificado como irregularidade grave com recomendação de continuidade (IG-C) . De acordo com o Despacho do titular da Unidade Técnica (peça 82, p. 1) , acolhido pelo Relator (peça 88) , nesta instrução de mérito, deverá ser avaliada a manutenção, ou não, das propostas de determinação à BVE e Aneel preliminarmente formuladas pela equipe de fiscalização; 
b) Projeto básico deficiente ou desatualizado (Achado III.2 - peça 77, p. 25-35) , classificado como irregularidade grave com recomendação de continuidade (IG-C) , objeto de oitiva da Brasil Ventos, conforme autorizado pelo Relator (peça 88) e nos termos propostos pelo titular da Unidade Técnica (peça 82, p. 1) ;
c) Atraso injustificado na execução do empreendimento (Achado III.3 - peça 77, p. 35-47) , tipificado como irregularidade grave com recomendação de continuidade (IG-C) , objeto de oitiva da Brasil Ventos, Alupar, Aneel e de Furnas, conforme autorizado pelo Relator (peça 88) e nos termos propostos pelo titular da Unidade Técnica (peça 82, p. 2-3) ; e
d) Sobrepreço em alguns itens de contrato privado a ser aproveitado na fase estatal (Contrato Dois A) , constante do relatório no Achado III.4 (peça 77, p. 47-52) e classificado como Falhas e Impropriedades (F/I) . De acordo com o Despacho do titular da Unidade Técnica (peça 82, p. 3) , acolhido pelo Relator (peça 88) , a proposta de ciência à Brasil Ventos deverá ser retomada nesta instrução de mérito.
13. Dando cumprimento ao deliberado, as oitivas foram elaboradas em junho de 2019, tendo sido coletadas as respostas de todas as partes instadas a se manifestar. Na tabela 1 abaixo, encontram-se consolidadas as comunicações processuais efetivadas, com a identificação das respectivas respostas e peças acostadas aos autos.
Tabela 1 - Comunicações Processuais e Respostas
	Comunicação Processual
	Resposta

	Destinatário
	Natureza
	Ofício
	Data
		Data

	Brasil Ventos
	Oitiva
	265/2019 (peça 89) 
	26/6/2019
	Manifestação (Peça 103) 
	30/7/2019

	Furnas Centrais Elétricas
	Oitiva
	266/2019 (peça 90) 
	26/6/2019
	Manifestação (peça 115) e Anexos (peças 116 a 139) 
	20/9/2019

	Alupar Investimento
	Oitiva
	267/2019 (peça 91) 
	26/6/2019
	Manifestação (peça 105) e Anexos (peça 106) 
	30/7/2019

	Aneel
	Oitiva
	268/2019 (peça 92) 
	26/6/2019
	Ofício 59/2019-AIN/Aneel (peça 104) 
	30/7/2019

14. No próximo tópico, passa-se ao exame técnico com foco, inicialmente, nas oitivas promovidas para fins de se concluir o mérito das matérias tratadas. A análise das oitivas será agrupada por achado de auditoria, com sua identificação em destaque e síntese da situação encontrada para melhor contextualização dos fatos. Em seguida, em subtópicos próprios, indicam-se os termos da oitiva; as principais manifestações acostadas aos autos pelas partes; e, por fim, a respectiva análise técnica, na qual se incorpora também a conclusão do assunto abordado.
15. Após a análise das oitivas, retomam-se as demais deliberações propostas preliminarmente para consolidá-las no encaminhamento final desta instrução, sendo que, quando for o caso, será avaliada a pertinência da medida proposta frente ao atual contexto e entendimento técnico da matéria que lhe deu suporte. 
EXAME TÉCNICO 
I.  Projeto básico deficiente ou desatualizado
I.1 - Situação encontrada
16. No achado III.2 do Relatório de Auditoria (peça 77, p. 25-35) , que tem por objeto a Concorrência CO.EDV.T.001.2018, concernente à implantação do sistema de transmissão de uso restrito do complexo eólico de Fortim, composto pela construção da SE Jandaia 34,5/230 kV (140 MVA) , linha de transmissão em 230 kV e instalação do bay de conexão à rede básica na SE Russas II, evidenciou-se que seu projeto básico não possuía todos os elementos necessários para uma adequada quantificação e precificação dos serviços licitados, contrariando, assim, o disposto no art. 6º, inciso IX e suas alíneas, no art. 7º, §§ 2º e 4º, e no art. 47 da Lei 8.666/1993.
17. Dentre as falhas detalhadas que demonstrariam a fragilidade do projeto básico, salientaram-se os seguintes aspectos:
a) ausência ou insuficiência de elementos técnicos, ou disponibilização de dados contraditórios, notadamente de sondagens, topografia, terraplanagem, especificação de edificações e equipamentos, essenciais para a correta identificação, quantificação e precificação dos serviços necessários à consecução do objeto licitado, inviabilizando, assim, a adequada formação de preços e elaboração das propostas pelos potenciais concorrentes; e
b) ausência de planilha analítica de quantitativos e preços, bem como de composições de custos unitários.
18. Outro ponto ressaltado foi o regime de execução adotado na Concorrência CO.EDV.T.001.2018, de empreitada por preço global, visto que, para sua implementação, exige-se que os gestores tenham o conhecimento prévio com boa margem de precisão das quantidades dos serviços licitados, a fim de que sejam disponibilizadas aos licitantes para a adequada formulação de suas propostas comerciais. Tal circunstância não se verificou no aludido certame licitatório, em afronta ao que dita o art. 47 da Lei 8.666/93.
19. Como consequências da precariedade do projeto básico, anotou-se a possibilidade da apresentação de propostas sub ou superavaliadas, bem como o risco de demandas futuras por aditivos, além dessa falha ter também o potencial de ocasionar atrasos na implantação do empreendimento.
20. Assinalou-se, por fim, que não foi proposta deliberação mais restritiva no intuito de, por exemplo, atualizar o projeto básico e promover nova licitação, porque isso demandaria tempo adicional com possibilidade de causar atraso na mesma medida. Simulou-se um atraso de nove meses, no qual restou demonstrado que a continuidade da licitação teria custos menores.
I.2 - Objeto das oitivas
21. Por conta dos fatos acima sintetizados, em atendimento a autorização concedida pelo Relator (peça 88) , mediante o Ofício 265/2019 (peça 89) , a Brasil Ventos S.A. (BVE) foi chamada em oitiva no sentido de que se manifestasse acerca da seguinte ocorrência:
a) utilização de Projeto Básico deficiente para promoção da Concorrência CO.EDV.T.001.2018, sem possuir todos os elementos necessários para uma adequada quantificação e precificação dos serviços a serem contratados, em desacordo com o art. 6º, inciso IX, art. 7º, § 2º e seus incisos e art. 47 da Lei 8.666/1993, e em detrimento da realização de novo certame calcado em projeto básico completo e detalhado, em razão das diversas falhas relatadas no relatório de auditoria, apontando em que medida as possíveis falhas detectadas no projeto básico podem trazer riscos a boa execução contratual em termos de custos e prazos e de que forma a empresa pretende mitigar esses possíveis riscos, de sorte que um possível projeto deficiente não venha a comprometer o retorno do negócio por atrasos na entrega de energia elétrica;
I.3 - Resposta da Brasil Ventos S.A.
22. A Brasil Ventos realçou a urgência na implantação dos empreendimentos, como, inclusive, mencionado na instrução técnica da fiscalização, pois o descumprimento do marco contratual, de início da operação comercial a partir de 1º/11/2019, poderia implicar danos irreparáveis às SPEs de Fortim (peça 103, p. 4-6) ;
23. Esclareceu que as companhias responsáveis pela implantação dos parques eólicos de Fortim passaram por processo de estatização que foi concluído em agosto de 2015, após o período de programação para se obter recursos orçamentários destinados à execução no ano de 2016. Assim, as contratações foram viabilizadas somente no ano de 2017, no qual foram promovidas as licitações do projeto básico da linha de transmissão (TP.EDV.T.001.2017) e da SE Jandaia e Bay de Conexão (TP.EDV.T.002.2017) . Em complemento, no ano de 2018, efetivou-se a contratação das obras do sistema de transmissão, por meio do certame licitatório CO.EDV.T.001.2018, objeto da oitiva (peça 103, p. 6-7) ;
24. Frisou que a preocupação suscitada de propostas sub ou superavaliadas em decorrência do uso de projeto básico deficiente não se configurou, porque houve ampla competição na Concorrência CO.EDV.T.001.2018, com o comparecimento de empresas experientes no mercado, tendo se sagrado vencedora a proposta de R$ 61.144.341,00, preço esse bem abaixo do orçamento-base de R$ 81.471.384,71. Em acréscimo, asseverou que, no Fiscobras 2019, essa contratação foi examinada novamente sem ocorrência relatada. Por esse contexto, considerou que tal certame licitatório não gerou as consequências prejudiciais levantadas na fiscalização (peça 103, p. 7-8) 
25. Em conclusão, discordou do entendimento de que o projeto básico era deficiente. Na visão da BVE, o projeto utilizado reunia elementos suficientes com nível de precisão adequado para caracterizar o objeto da licitação e seu custo. Nesse sentido, tal projeto observava as normas técnicas então vigentes, tendo sido elaborado por empresa experiente, com base em informações técnicas preliminares disponibilizadas nas consultas e cotações de preços realizadas no mercado, além de seguir o modelo apresentado à Aneel (peça 103, p. 8-10) .
I.4 - Análise
26. A urgência para se concluir o empreendimento, primeiro ponto destacado pela BVE (item 22) , não é pressuposto a indicar, na contratação de obras e serviços de engenharia, o uso de projeto básico incompleto e obscuro, sem estudos prévios e elementos constitutivos essenciais. No relatório da fiscalização, citou-se a urgência da contratação, não para escusar o empreendedor de sua obrigação de confeccionar um projeto básico consistente, mas sim para deixar de se propor a realização de um novo certame licitatório e a atualização prévia de tal documento, pois isso demandaria tempo adicional para que as devidas providências fossem implementadas e poderia, assim, contribuir para atrasar o início da operação comercial das usinas, circunstância que seria mais prejudicial ao negócio.
27. As deficiências levantadas não têm relação com o fato de a Concorrência do sistema de transmissão ter sido realizada no primeiro semestre de 2018, faltando em torno de dezoito meses para a data limite fixada para as centrais eólicas operarem comercialmente. O projeto básico foi contratado um ano antes (Contratos CT.EDV.ENG.001.2017 e 002.2017, de 21/7/2017) , denotando tempo suficiente para sua concepção adequada. Em verdade, as falhas decorreram primordialmente da própria configuração incompleta das atividades e estudos que deveriam ser realizados para subsidiar o projeto básico então licitado, pois, dentre outros, não foram previstos serviços de sondagens, levantamento de quantitativos, elaboração de orçamento detalhado e de especificações técnicas (peça 77, item 95) .
28. Em face dessa realidade, verifica-se que o momento em que se concluiu a estatização das sociedades empresariais de Fortim (agosto de 2015) , bem como quando ocorreu a consignação orçamentária autorizativa dos investimentos para o exercício financeiro de 2017, representaram fatores irrelevantes, sem nexo para produzir a fragilidade do projeto básico. Por conseguinte, não merece acolhimento a argumentação trazida pela BVE nesse sentido (item 23) .
29. Quanto à alegação de que a Concorrência CO.EDV.T.001.2018 não causou os impactos prejudiciais previstos na auditoria (item 24) , cabe observar que ainda é prematuro ratificar o raciocínio defendido pela BVE. Primeiro, os riscos suscitados na fiscalização não se resumem apenas a propostas sub ou superavaliadas, mas chamou-se à atenção também, em especial, para potenciais termos aditivos, além de atrasos na execução contratual com repercussão na entrega do empreendimento.
30. Segundo, o resultado da licitação, embora favorável, não elimina por completo o risco. Por ocasião da auditoria, a referida licitação ainda estava em curso, sem definição da proposta vencedora. Nesse estágio, derivado do uso de projeto básico deficiente, sobressaiu a possibilidade de serem apresentadas propostas sub ou superavaliadas, em razão da baixa qualidade e insegurança das informações disponibilizadas aos licitantes. Certamente a participação de cinco concorrentes, com três deles ofertando preços abaixo do orçamento referencial, de R$ 81.71.384,71, pela dinâmica da competição, pode ter mitigado as imperfeições do orçamento integrante do projeto, no sentido de o preço ofertado refletir de modo mais próximo a realidade do mercado, mas a dúvida levantada inicialmente na fiscalização somente será afastada em definitivo se as condições contratadas, com preço total de R$ 61.144.341,00, se mantiverem até o final da execução contratual.
31. Nesse ponto, depara-se com o risco de termos aditivos. Na fiscalização de 2019 (TC-Processo 007.686/2019-6) , ainda não havia sido celebrado termo aditivo para o contrato sob exame (sistema de transmissão de uso restrito) , tampouco tinha sido interrompida sua execução em face de problemas do projeto básico, hipótese que causaria atrasos adicionais e materializaria a ocorrência de outro risco suscitado na fiscalização de 2018. Em virtude disso, quanto à execução desse contrato, no âmbito do Fiscobras 2019, não se verificou fato relevante para ser relatado como novo achado. Entretanto, ao contrário da inferência da BVE (item 24) , isso não validou o projeto básico utilizado em sua licitação, até porque o conhecimento dessa irregularidade foi efetivado em 2018 e a análise correspondente está sendo processada somente nestes autos.
32. Não há como também acolher a tese da BVE de que o projeto básico observou as normas técnicas, tendo elementos suficientes para adequadamente caracterizar o objeto e estimar seu custo (item 25) . As omissões e contradições fartamente evidenciadas no relatório de auditoria apontam em sentido contrário (peça 77, p. 25-35) .
33. Basta conferir os questionamentos formulados na condução do certame licitatório para confirmar que o projeto básico disponibilizado não compreendia elementos técnicos mínimos. Não havia orçamento sintético, materializado por planilha orçamentária identificando todos os itens de serviços ou de fornecimento necessários à execução do objeto, suas quantidades e preços unitários referenciais, tampouco existia orçamento analítico, acompanhado das respectivas composições de custos unitários. Ademais, pelos próprios esclarecimentos prestados aos licitantes, percebe-se que os desenhos e especificações técnicas eram incipientes e dependiam de validação por meio de estudos e ensaios posteriores (estudos elétricos para equipamentos, sondagens, topografia, dentre outros) . Enfim, não permitiam segurança para o elenco dos serviços e levantamento das quantidades, estando bastante distante do modelo idealizado pelas normas técnicas (Ibraop OT - IBR 001/2006) e pelo ordenamento legal aplicável (Lei 8.666/93, art. 6º, inciso IX, alíneas 'a'/'f'; art. 7º, § 2º, incisos I e II; e art. 47) .   
34. Embora instada na oitiva, a BVE não prestou esclarecimentos específicos acerca de possíveis medidas mitigadoras para tratar as falhas de projeto levantadas na fiscalização, de modo a não comprometer o retorno do negócio devido a impactos nos custos e de atraso na entrega do empreendimento.
35. Em que pese tal omissão, para o melhor encaminhamento da matéria ora debatida, é oportuno salientar que, no tocante ao risco de extrapolação do prazo para o início da operação comercial, constatou-se um atraso efetivo de sete meses, conforme será detalhado no próximo tópico (item 68) . Contudo, até o presente momento, a precariedade do projeto básico em discussão não concorreu efetivamente para o referido atraso, cuja causa tem vínculo com outra contratação (item 112) . Inclusive, o Contrato EDV.ENG.009.2018 (implantação do sistema de transmissão de uso restrito) estava em regular execução, sem paralisação dos trabalhos por ocasião do Fiscobras de 2019.
36. No que se refere aos custos, o maior risco é de formalização de futuros termos aditivos. De igual modo, tal problema ainda não havia se consumado até a fiscalização de 2019. No âmbito do trabalho de 2020, haverá procedimentos de auditoria específicos para o exame de eventuais termos aditivos subscritos mais recentemente, visando averiguar a manutenção do equilíbrio econômico-financeiro originalmente estabelecido no instrumento contratual.
37. Diante do exposto, conclui-se que os esclarecimentos prestados pela Brasil Ventos S.A. não foram capazes de elidir a irregularidade atinente ao uso de projeto básico deficiente na Concorrência CO.EDV.T.001.2018, visto que não contemplava todos os elementos necessários para uma adequada quantificação e precificação dos serviços licitados, situação essa que contrariou o disposto no art. 6º, inciso IX e suas alíneas, no art. 7º, §§ 2º e 4º, e no art. 47 da Lei 8.666/1993.
38. Em complemento, tendo em vista que, até o momento, não se concretizaram os impactos negativos ao negócio suscitados na fiscalização, bem como diante de ação de controle já planejada para avaliar o principal risco ainda persistente, de celebração de termos aditivos, considera-se suficiente para o deslinde da matéria propor, nestes autos, a ciência da Brasil Ventos S.A. sobre tal achado, nos termos do parágrafo anterior.
II.  Atraso injustificado na execução do empreendimento
II.1 - Situação encontrada
39. No achado III.3 do Relatório de Auditoria (peça 77, p. 35-47) , destacou-se o atraso na implantação das centrais de geração eólica do Complexo de Fortim/CE, dando-se ênfase aos principais eventos que possivelmente teriam causado a morosidade do cronograma executivo do empreendimento, além do registro de prejuízo potencial materialmente significativo.
40. Na contextualização dos fatos, assinalou-se que o consórcio constituído por Furnas e liderado pela Alupar participou do Leilão 7/2011-Aneel, sagrando-se vencedor para a venda de energia de dez novos parques eólicos, mediante a celebração posterior de Contratos de Comercialização de Energia Elétrica no Ambiente Regulado (CCEAR) , com suprimento a partir de 1 de janeiro de 2016, prazo esse que, nos termos do Despacho Aneel 1.987/2016 (peça 25) , foi estendido para 1 de novembro de 2019. 
41. Antes do início da implantação dos empreendimentos, a parceria foi rompida, ocorrendo uma restruturação societária nas Sociedades de Propósito Específico detentoras dos dez parques eólicos. Assim, acordou-se o descruzamento das participações recíprocas e Furnas, sem contar com o parceiro privado original, tornou-se titular dos cinco parques eólicos localizados no município de Fortim/CE. De outra parte, a Alupar isoladamente ficou à frente dos cinco parques geradores de Aracati/CE.
42. À época da fiscalização, o estágio de desenvolvimento dos empreendimentos vizinhos chamou a atenção da equipe de fiscalização. Enquanto as usinas de Aracati a cargo da Alupar já se encontravam prontas, as obras das centrais eólicas de Fortim sequer haviam se iniciado.
43. Identificou-se que o desfazimento do consórcio foi a causa preponderante para o atraso constatado. A princípio, tal episódio teria sido motivado por um impasse insuperável entre os acionistas público e privado, com posições divergentes no tocante à escolha do fornecedor dos aerogeradores, circunstância essa levantada informalmente, não se encontrando, logo, refletida de modo expresso nos documentos então disponibilizados que oficializaram tal dissolução. 
44. Desse modo, restou evidenciada a necessidade de se confirmar os reais motivos para o encerramento da parceria, ato esse considerado injustificado pela equipe de fiscalização. A possível divergência na definição da empresa fornecedora dos aerogeradores não seria motivo suficiente para Furnas abandonar a estratégia corporativa de participação minoritária em negócios de geração eólica, em face de se tratar de questão puramente técnica sobre a qual deveria prevalecer a opinião do acionista majoritário (Alupar) . 
45. Ressaltou-se ainda que, no processo de contratação da WPE/Impsa, Furnas deixou de observar o dever legal de licitar, visto que já estava confirmada, à época da celebração dos Memorandos de Entendimentos, atos que aperfeiçoaram a negociação de compra dos aerogeradores, a separação da parceria com a Alupar, evidenciando, assim, que a instalação das centrais eólicas de Fortim se daria por meio de investimento e controle estatal. Além disso, tal contrato contribuiu ainda mais com a demora do cronograma executivo por conta da inadimplência da contratada, que não entregou qualquer aerogerador encomendado, tornando-se insolvente perante terceiros e em processo de recuperação judicial.
46. Ainda em relação à avença da WPE/Impsa, verificou-se a existência de risco de prejuízo potencial superior a R$ 78 milhões em virtude dos adiantamentos concedidos à contratada. Assim, foram relatadas as ações que visavam à recuperação dessa quantia, atinentes à disputa travada na esfera arbitral, com decisão provisória favorável, e à demanda judicial contra a seguradora ainda pendente de decisão definitiva.
47.  Outro aspecto observado na auditoria compreendeu a falta de amparo legal e contratual para a Aneel, sem anuência das distribuidoras, modificar os prazos de disponibilização da energia vendida pelos parques eólicos no Leilão 7/2011 e que foi objeto dos CCEARs firmados.
II.2 - Objeto das oitivas
48. Por conta dos fatos acima sintetizados, em atendimento a autorização concedida pelo Relator (peça 88) , foram promovidas as oitivas adiante caracterizadas:
48.1 - Furnas Centrais Elétricas S.A. e Brasil Ventos S.A., por meio dos Ofícios 266/2019 (peça 90) e 265/2019 (peça 89) , respectivamente, para que se manifestassem acerca do possível atraso injustificado na implantação do empreendimento, devendo tal pronunciamento abordar, entre outros temas julgados pertinentes, os seguintes questionamentos:
 (i) rompimento injustificado e não fundamentado da parceria e sociedade com a empresa Alupar Investimentos S.A. tendo em vista que as razões concretas para o rompimento não foram informadas e que a possível recusa da Alupar em contratar a empresa Wind Power Energia Ltda. como fornecedora dos aerogeradores para as usinas eólicas não constitui razão forte o suficiente para o desfazimento da parceria, por ser opção estritamente técnica e em razão da condição de sócia majoritária da Alupar, além de contrariar a estratégia adotada por Furnas, com o endosso de sua controladora e do CA, de engajar-se de forma minoritária em parcerias voltadas para a geração de energia elétrica de fonte eólica;
 (ii) possível precipitação na assinatura dos memorandos de entendimentos com a firma Wind Power Energia Ltda. para fornecimento dos aerogeradores tendo em vista que, na época dessas avenças, o Acordo de Investimento com a Alupar já havia sido firmado, configurando a separação de fato da sociedade e da gestão das EDVs de Aracati e Fortim, cabendo ao Complexo do Fortim realizar a devida licitação para a compra dos equipamentos mencionados; e
 (iii) o atraso na implantação do empreendimento também não poderia ser atribuído à morosidade do processo de estatização das centrais que compõem o Complexo do Fortim, uma vez que a documentação pertinente a esse processo só foi apresentada em maio de 2015 tendo o Departamento de Coordenação e Governança das Empresas Estatais (Dest) , do Ministério do Planejamento, necessitado de apenas três meses para se pronunciar favoravelmente à compra do controle das empresas.
48.2 - Alupar Investimentos S.A., por meio do Ofício 267/2019 (peça 91) , para que se manifestasse, caso quisesse, sobre o desfazimento da parceria com Furnas Centrais Elétricas S. A. para implantação dos Complexos Eólicos de Fortim e Aracati, podendo esclarecer se, de algum modo, contribuiu ou deu causa ao rompimento da parceria com a empresa estatal; e
48.3 - Agência Nacional de Energia Elétrica - Aneel., por meio do Ofício 268/2019 (peça 92) , para que se manifestasse acerca da alteração do período de suprimento previsto nos contratos de CCEARs firmados entre as empresas Energia dos Ventos V a IX, que compõem o Complexo de Fortim, no Estado do Ceará, por meio do Despacho Aneel 1.987/2016, esclarecendo o amparo legal ou contratual para essa modificação, bem como a necessidade ou não de anuência das concessionárias de distribuição que adquiriram a energia nos termo dos contratos de CCEARs, os quais até hoje não se manifestaram formalmente sobre a postergação do fornecimento da energia.
II.3 - Respostas das oitivas de Furnas, Brasil Ventos e Alupar
49. Por abordarem questões conexas, interdependentes e por serem complementares, as respostas das oitivas de Furnas, Brasil Ventos e Alupar serão elencadas de forma consolidada nesta parte para, no próximo tópico, serem objeto de análise conjunta.
50. A Brasil Ventos alegou que o atraso ainda não havia se consumado porque, quando da fiscalização, o prazo para conclusão do empreendimento (1/11/2019) não tinha sido transposto. Não apresentou outros pronunciamentos em específico, alegando que a oitiva abarcava questões tratadas diretamente por Furnas (peça 103, p. 10-11) .
51. Por sua vez, do arrazoado remetido por Furnas (peça 115) e acompanhado de documentação anexa (peças 116-139) , depreendem-se as circunstâncias sintetizadas nos parágrafos adiante.
52. No que se refere à desconstituição da parceria (peça 115, p. 2-5) , Furnas argumentou que não foi injustificada, tendo sido iniciada por ação da própria Alupar e motivada não apenas por sua recusa em contratar a WPE/Impsa, mas também pela tentativa malsucedida de rediscutir questões da relação societária e do negócio previamente acordadas, a exemplo da modificação do local da sede das SPEs, bem como de regras de tributação e da governança societária visando consolidar a integralidade dos resultados dos parques eólicos em seu balanço social.
53. Asseverou ainda que a Alupar, embora fosse titular da maior parcela do capital societário, não detinha poder de controle para deliberar as matérias sociais sem a concordância de Furnas. O controle era compartilhado, modelo esse previsto desde a concepção da parceria (Termo de Compromisso de 13/12/2011) . Em complemento, reafirmou que a estratégia de Furnas é de participação minoritária para novos negócios, conforme comprovariam as premissas constantes de suas Chamadas Públicas, que buscam selecionar potenciais interessados para explorar oportunidades e formar parcerias (peça 115, p. 5) .
54. Quanto à possível precipitação da avença firmada com a Wind Power Energia Ltda. (WPE) , Furnas assinalou que o Acordo de Investimentos, celebrado para regular as relações dos antigos sócios até o efetivo descruzamento das participações, contemplava autorização para que as contratações necessárias à implantação dos empreendimentos fossem já promovidas, a fim de serem mantidos os marcos do cronograma estabelecido pela Aneel no âmbito do Leilão 07/2011 e, assim, evitar penalizações por atraso (peça 115, p. 5-6) .
55. Acrescentou ainda que, na vigência do referido Acordo de Investimentos, os Memorandos de Entendimentos com a WPE/Impsa foram subscritos em 16/12/2013, tendo sido objeto de deliberação específica e anterior do Conselho de Administração de cada SPE em abril e novembro de 2013 (Atas da 10ª e 12ª Reunião do CA, respectivamente) . Outrossim, informou que tal decisão foi precedida da análise de possíveis alternativas de fornecimento, bem como respaldada por visita de Furnas à fábrica dos aerogeradores em Suape/PE, na qual se atestou a capacidade de produção da aludida empresa e as condições técnicas dos equipamentos para o mercado eólico do Nordeste (peça 115, p. 6-7) .
56. Defendeu o entendimento de que não seria razoável impor o regramento da Lei 8.666/93 ao Complexo Eólico Fortim, pois sua implantação se processou por meio de sociedades de personalidade jurídica própria, de participação majoritariamente privada (50,99% Alupar) . Ademais, tal empreendimento somente poderia ser considerado estatal após a manifestação do CADE e da SEST (antigo DEST) e que, à época dos Memorandos de Entendimentos, havia a possibilidade de a participação detida pela Alupar ser adquirida por empresa diversa de Furnas, hipótese que as SPEs não seriam estatais (peça 115, p. 7-8) .
57. No que tange ao atraso e sua desvinculação do processo de estatização das centrais do Complexo Eólico de Fortim, Furnas reiterou que não teria ocorrido tal irregularidade porque a Aneel havia postergado a entrada em operação dos empreendimentos para 1/11/2019, mediante o Despacho 1.987/2016, prazo então ainda não superado. Em complemento, com amparo em extensa descrição dos eventos que cercaram a parceria dos empreendedores e a implantação do projeto, a estatal ponderou que o posicionamento do DEST somente poderia ser formalizado após a manifestação favorável do CADE, que foi obtida em novembro de 2014. Anotou também que elaborou o pleito de estatização das SPEs em fevereiro de 2015, não podendo ser responsabilizada por ele ter ingressado no DEST apenas em maio daquele ano, visto que não controla o processo burocrático das instâncias superiores às quais se sujeita (peça 115, p. 8-12) .
58. A Alupar, em resposta a oitiva efetivada (peças 105-106) , esclareceu que, embora fosse titular de 50,99% do capital social, não tinha o poder de impor sua vontade de maneira mandatória nas sociedades de propósito específico constituídas para as centrais eólicas de Aracati e Fortim/CE. De acordo com o Estatuto Social dessas empresas, os contratos com valor acima de R$ 2 milhões dependiam de autorização do Conselho de Administração, mediante a obtenção de seis votos afirmativos dentre sete membros titulares, o que implicava o voto favorável dos três conselheiros indicados pela Alupar e necessariamente dos três indicados por Furnas (peça 105, p. 2-3) .
59. Confirmou que o fato ensejador para a dissolução da parceria se originou dos posicionamentos contrários quanto ao fornecedor dos aerogeradores. Desde março de 2013, havia o impasse, com três votos a favor da contratação da WPE/Impsa, proferidos pelos conselheiros indicados por Furnas, e três votos pela contratação da WEG (conselheiros indicados pela Alupar) . Segundo a Alupar, a negativa em dar o aval a contratação da WPE/Impsa decorreu exclusivamente da precária condição financeira daquela empresa (peça 105, p. 3-5) .
60. A Alupar alegou que, por conta dessa dificuldade que se estendia por meses sem solução, configurada a inexistência de consenso para condução dos negócios, remeteu à Furnas, na data de 5/7/2013, o ofício no qual informou a quebra da 'affectio societatis', visando o encerramento da parceria como a melhor solução a ser adotada pelas partes.
61. Desse modo, em 7/10/2013, o Acordo de Acionistas de Transição foi subscrito, oficializando a intenção de se alienar as participações recíprocas, bem como autorizando que, até a conclusão do processo de alienação das ações, já fossem promovidas as contratações necessárias à implantação de cada parque eólico, de acordo com as novas regras de governança então estabelecidas, que permitiam a partir dessa data que a contratação dos aerogeradores fosse decidida por maioria simples do Conselho de Administração, cabendo à presidência o voto de qualidade (peça 105, p. 6) .
62. Acordado o futuro descruzamento das participações societárias, com a retirada da Alupar das centrais eólicas de Fortim e, de outra parte, de Furnas do empreendimento de Aracati, tornou-se possível dar seguimento à implantação do projeto. A presidência do Conselho de Administração de Fortim passou a ser exercida por Furnas e, no tocante à Aracati, ficou a cargo da Alupar (peça 105, p. 6-9) . Por conta disso, na reunião de 29/11/2013, deliberou-se pela contratação da WEG para o fornecimento dos aerogeradores dos parques eólicos de Aracati e, quanto à Fortim, Furnas decidiu pela WPE/Impsa (peça 105, p. 6-8) .         
II.4 - Análise
63. Os questionamentos levados à oitiva das partes têm por foco o rompimento da parceria formada pela Alupar e Furnas e a contratação da empresa WPE/Impsa, dois episódios que impactaram de modo determinante o ritmo de desenvolvimento das centrais geradoras integrantes do complexo eólico de Fortim, causando lentidão injustificada ao longo da implantação e o atraso agora efetivo de sua operação comercial (item 68) .
64. As manifestações e documentos complementares carreados aos autos em resposta às oitivas possibilitaram uma melhor contextualização dos fatos, incorporando novos elementos que comprovam a prática de atos ilegítimos que ocasionaram dano evitável ao patrimônio das companhias, materializado pelos adiantamentos concedidos à WPE/Impsa e não recuperados, conforme melhor detalhado mais adiante (itens 91 a 108) .
65. Preliminarmente, cabe salientar que um argumento comum apresentado pela Brasil Ventos e Furnas é de que não haveria atraso à época da fiscalização (itens 50 e 57) . De fato, se for tomado unicamente como parâmetro o prazo fixado pelo Despacho 1.987/2016 - Aneel (1º/11/2019) , quando da primeira auditoria no empreendimento (maio de 2018) , não seria oponível uma situação de atraso em absoluto.
66. Ocorre que, mesmo não transposto tal prazo limite, já se evidenciava à época a inércia injustificada dos empreendedores de Fortim, visto que, transcorridos mais de seis anos do Leilão 07/2011, ainda não haviam sido iniciadas quaisquer ações nos sítios dos parques eólicos, tendo sido, naquele mesmo mês da fiscalização, somente homologada a licitação dos aerogeradores, em contraste notável com a implantação dos empreendimentos de Aracati, que foram concluídos no período originalmente definido pela Aneel (1º/1/2016) . Diante dessa morosidade, faltando em torno de um ano e meio para o término do prazo estendido pela Aneel, alertou-se sobre o risco de também não ser observado o novo prazo.
67. No Fiscobras de 2019 (TC Processo 007.686/2019-6) , fiscalização essa concluída em junho de 2019, o Tribunal destacou o estado de atraso generalizado nos cronogramas executivos dos principais contratos pertinentes à implantação das centrais eólicas de Fortim (contratos de fornecimento dos aerogeradores, obras civis, sistema de transmissão de uso restrito e da Rede de Média Tensão) , concluindo que, se essa situação não fosse revertida, estaria comprometida a entrada em operação das usinas na data exigida pelo órgão regulador (1º/11/2019) .
68. Na fiscalização de 2020 (TC Processo 011.514/2020-5, Processo 021.032/2020-3, Processo 021.036/2020-9, Processo 021.037/2020-5 e Processo 021.040/2020-6) , as previsões anteriormente relatadas se concretizaram, pois as usinas eólicas não ficaram aptas para operar a partir de 1º/11/2019. Das informações coletadas, verificou-se que as centrais eólicas iniciaram a geração comercial somente no final de maio/início de junho de 2020, restando configurado, assim, um atraso efetivo de sete meses em relação ao cronograma estendido e autorizado pela Aneel, conforme se vê detalhadamente na tabela abaixo:
Tabela 2 - Operação Comercial dos parques eólicos de Fortim
	Empreendimento
	Operação Comercial
	Despacho Aneel

	EOL São Januário (EDV V) 
	2/6/2020
	1.556, de 1/6/2020 (peça 151, p.2) 

	EOL N. Senhora de Fátima (EDV VI) 
	2/6/2020
	1.557, de 1/6/2020 (peça 151, p.2) 

	EOL Jandaia (EDV VII) 
	30/5/2020
	1.539, de 29/5/2020 (peça 151, p.1) 

	EOL São Clemente (EDV VIII) 
	30/5/2020
	1.540, de 29/5/2020 (peça 151, p.1) 

	EOL Jandaia I (EDV IX) 
	30/5/2020
	1.541, de 29/5/2020 (peça 151, p. 1) 

69. No que se refere à ruptura da parceria, com os elementos então disponíveis, a equipe de fiscalização indicou como possível motivo para esse episódio a divergência em torno da contratação dos aerogeradores, circunstância objeto de confirmação nas oitivas efetivadas e que, em uma primeira análise, seria desarrazoada por ser estritamente de natureza técnica sobre a qual deveria prevalecer o posicionamento do acionista majoritário. A desconstituição do consórcio, ademais, seria medida contraditória com a estratégia corporativa de Furnas de engajar-se de maneira minoritária na expansão dos negócios de geração eólica, além de poder colocar em risco a implementação do empreendimento nos marcos definidos no leilão.
70. As manifestações trazidas aos autos tratando desse assunto em específico confirmam que a discordância quanto à empresa que seria contratada para fornecer os aerogeradores foi a razão efetiva e substancial para o desfazimento da parceria. Tal fato é expressamente declarado pela Alupar (item 59) e reconhecido por Furnas (item 52) , que alegou ainda outras questões nas quais supostamente a Alupar intentou modificar condições previamente acordadas (local da sede das SPE, regras de tributação e iniciativa para consolidar a integralidade dos resultados dos parques eólicos em seu balanço social) . Quanto a essas últimas alegações, entende-se que não merecem credibilidade, representando meras declarações, visto que Furnas não apresentou qualquer elemento probatório que lhes dessem suporte. Em contrapartida, a divergência na escolha do fornecedor está fartamente documentada (peças 127 e 106, p. 553-582) .
71. O ponto que se destaca das manifestações é que a administração das SPE era compartilhada, esclarecimento esse prestado de maneira uníssona por Furnas (item 53) e Alupar (item 58) . Essa particularidade será melhor examinada nos próximos parágrafos porque tem implicações importantes para a compreensão do impasse que se instaurou na condução dos negócios.
72. Por ocasião da auditoria, partiu-se do pressuposto que o acionista detentor da maior parcela do capital social, no caso a Alupar (50,99%) , teria mais votos e poder de gestão proporcional, fazendo prevalecer, nas deliberações colegiadas, sua opinião para comandar os negócios das SPE. Tal poder de controle é o mais usual e estaria coerente com a estratégica de Furnas de participação minoritária.
73. Contudo, no caso concreto, há duas fases bastante distintas de poder de controle sobre as decisões empresariais. Em um primeiro período, que vai desde a concepção do consórcio pré-leilão (dezembro de 2011) até a separação oficial da parceria em 7/10/2013 (peça 106, p. 538-552) , as regras de governança corporativa acordadas para os dez parques eólicos (Fortim e Aracati) , posteriormente corroboradas na versão original dos estatutos sociais das companhias constituídas, revelam um poder de controle compartilhado, configurando uma administração na qual a opinião do acionista majoritário não se sobrepõe.
74. De acordo com o primeiro Estatuto Social (peça 73, p. 15-26) , de 7/3/2012, e Termo de Compromisso (peça 117) , de 13/12/2011, o Conselho de Administração (CA) e a Diretoria Executiva representavam os órgãos de administração. A direção seria exercida por dois diretores, um indicado por Furnas (Diretor Técnico) e o outro pela Alupar (Diretor Administrativo-Financeiro) , exigindo-se deliberações por unanimidade e representação societária conjunta. Por sua vez, o CA seria composto por sete membros, cabendo a cada sócio a eleição de três. À Furnas reservou-se ainda o direito de exercer a presidência. A Alupar poderia também indicar um membro independente, prerrogativa essa que, na realidade, não foi exercida, como se vê na eleição levada a efeito na Assembleia Geral de constituição das SPE (peça 73, p. 3-4) . Portanto, o CA era composto na prática por seis membros, de indicação paritária. 
75. Dentre as relevantes matérias que dependiam de prévia aprovação do Conselho de Administração, o Estatuto Social das SPE relaciona, de modo taxativo, as contratações acima de R$ 2 milhões (art. 17, § 1º, alínea 'h') , decisão essa que exigia o voto afirmativo de seis membros, não tendo a presidência o voto de qualidade para desempate.
76. Desse contexto, ao contrário do alegado por Furnas (item 53) , percebe-se que a estratégia de participação minoritária não está reproduzida na governança das companhias constituídas, pois, evidentemente, ela pressupõe não apenas participar com menos capital, mas também compreende a noção de que o negócio será efetivamente controlado pelo parceiro privado. Como visto, as contratações mais importantes para a consecução dos interesses sociais das SPE prescindiam da concordância de todos os membros do CA. Assim, o modelo de gestão compartilhada, que foi concebido por Furnas desde a Chamada Pública para potenciais parcerias (peça 124) , exigia uma permanente comunhão dos acionistas ao longo da implantação das centrais eólicas, a fim de evitar o risco previsível de indecisões pela falta de deliberações unânimes.
77. Tal risco se consumou por ocasião da tomada de decisão no tocante aos aerogeradores, contratação estratégica que impõe os maiores cuidados na gestão do negócio de geração eólica, tanto do ponto de vista técnico, pois determina o grau de eficiência de produção do parque gerador, influenciando as premissas e especificações de todos os projetos de obras civis, de instalações e equipamentos elétricos, como também sob o aspecto econômico-financeiro, dada a materialidade significativa desse contrato que, no plano de negócios original (peça 22, p. 19) , representava quase 76% do orçamento de investimentos.
78. O impasse se oficializou na reunião do Conselho de Administração de 9 de abril de 2013 (peça 127) , na qual se decidiu o adiamento da escolha do fornecedor, em virtude da votação empatada. Os três conselheiros representantes de Furnas optavam pela WPE/Impsa, enquanto os da Alupar posicionavam-se pela empresa Acciona.
79. Para solucionar a controvérsia instalada e, assim, viabilizar o início da implantação dos empreendimentos e dar cumprimento às obrigações assumidas junto à Aneel e nos CCEARs, modelou-se a alienação/aquisição das participações recíprocas entre os parceiros, passando Furnas a deter o direito de se tornar acionista majoritária no capital social dos cinco parques eólicos de Fortim e, no caso de Aracati, tal condição passou a ser direito da Alupar. Embora as partes já tivessem decidido por tal negócio, a efetividade da alienação das ações e assunção do controle das SPE dependiam do implemento de condições estatutárias e regulamentares a que se sujeitam os entes estatais como, por exemplo, autorizações prévias do então Departamento de Coordenação e Governança das Empresas Estatais (Dest) , dos órgãos deliberativos de Furnas, e da necessidade de leilão público para venda das participações da estatal.
80. Nesse cenário, em 7/10/2013, celebrou-se o Acordo de Acionistas de Transição que, dentre outros pontos, objetivou regular a governança das centrais eólicas até que a alienação/aquisição de ações fosse efetivada, e autorizou também que as contratações necessárias à implantação de cada parque eólico já fossem promovidas (peça 106, p. 538-552) . Por conta das modificações trazidas por tal ajuste, na mesma data, os Estatutos Sociais de todas as SPE foram reformados, incorporando as novas disposições atinentes à administração das companhias.  
81. De acordo com o novo Estatuto Social (peça 121) , a Direção Executiva passou a ser exercida por três diretores, deliberando-se por maioria (arts. 18 e 20) . Na versão original, eram dois diretores e decisões por unanimidade. O Conselho de Administração, órgão ao qual permaneceu a competência de aprovar os contratos acima de R$ 2 milhões, passou a ser composto por seis membros, três indicados por cada acionista, cabendo à Furnas a presidência das SPE de Fortim, enquanto a Alupar ocuparia a presidência das SPE de Aracati. As deliberações seriam aprovadas por maioria simples, tendo a presidência o voto de desempate (arts. 13, 14 e 17, § 1º, alínea w, cc. o art. 33) . Na primeira versão, exigia-se o voto afirmativo de seis de um grupo de sete membros, não cabendo à presidência o voto de qualidade.
82. Como frisado (item 73) , o poder de controle era compartilhado durante a parceria pública e privada nos dez parques eólicos, vale dizer, desde a formação do consórcio que participou do Leilão 07/2011 até 7/10/2013. Com as novas regras estabelecidas pelo Acordo de acionistas de Transição e positivadas nos Estatutos Sociais reformados, inaugura-se uma nova etapa de gestão, na qual há poder de controle prevalecente, exercido pelo respectivo acionista que irá deter a maior parcela do capital social após a conclusão do processo de alienação/aquisição de ações. Desde então, a Alupar comanda as deliberações de Aracati. A seu turno, Furnas dita a administração de Fortim.
83. Por conta dessa nova governança é que, em 29/11/2013, as contratações foram finalmente definidas (peça 106, p. 553-582) . Mais uma vez, restou expressa a divergência entre os antigos parceiros. Nas dez companhias, ocorreu empate: os três conselheiros da Alupar opinaram pela contratação da WEG, enquanto os indicados por Furnas selecionaram a WPE/Impsa. Como agora a deliberação é por maioria simples e fundado no voto de Minerva, nas eólicas de Fortim, presididas por um representante de Furnas, aprovou-se a contratação da WPE/Impsa. No caso das eólicas de Aracati, com presidência indicada pela Alupar, prevaleceu a contratação da WEG.
84. Quanto à contratação da WPE/Impsa, no âmbito da oitiva, tal ato foi questionado por configurar ofensa ao dever de licitar, visto que, à época da assinatura dos Memorandos de Entendimentos (peça 45) , de 16/12/2013, a parceria privada já estaria afastada e, por conseguinte, a implantação do complexo eólico de Fortim estaria a cargo de subsidiárias controladas pela estatal.
85. Para sustentar a regularidade dos Memorandos de Entendimentos, Furnas ponderou que a contratação visava a atender o cronograma do empreendimento fixado pela Aneel e já estava previsto anteriormente no Acordo de Investimentos (item 54) , bem como contava com autorização prévia do Conselho de Administração e foi respaldada, ainda, pela análise de alternativas de fornecimento com a atestação, inclusive, da capacidade técnica dos equipamentos e de produção da  WPE/Impsa (item 55) . Embora sirvam para traçar os fundamentos que cercaram a decisão tomada, os eventos retro mencionados não afastam a obrigação de se promover o devido certame licitatório. As autorizações concedidas permitiam a contratação, mas possuíam teor generalista. Não esmiuçavam a forma como ela seria processada a ponto de indicar uma contratação direta, sem licitação, até porque, se assim agisse, iria induzir a prática de um ato ilegal.
86. Furnas argumentou também que a Lei 8.666/93 não seria aplicável uma vez que os empreendimentos estavam sendo implantados por sociedades privadas de personalidade jurídica própria, não cabendo então considerar os parques eólicos como de natureza estatal, pois não havia ainda manifestação do Cade e Dest nesse sentido, além da possibilidade de outra empresa diversa de Furnas adquirir as ações da Alupar ao final do processo de alienação das participações de Fortim (item 56) .
87. Em que pese tais considerações, discorda-se dessa linha argumentativa. Em dezembro de 2013, ocasião em que os Memorandos de Entendimentos foram subscritos, as SPE estavam sujeitas a observar as normas para licitações e contratos administrativos previstos na Lei 8.666/93, visto que, independentemente dos posicionamentos conclusivos do Dest e Cade, as peculiaridades fáticas do caso em concreto já evidenciavam naquela oportunidade que se tratavam de empreendimentos controlados efetivamente por Furnas, poder esse previsto desde o Acordo de Acionistas de Transição (peça 106, p. 538-52) , de outubro de 2013, instrumento pelo qual ficou acertado que, devido à  alienação das  participações recíprocas, os acionistas majoritários desde então assumiriam a coordenação de seus respectivos parques eólicos (cláusula 2.1) . Assim, Furnas passou a ter o controle de Fortim, exercendo de fato tal prerrogativa na reunião do Conselho de Administração de 29/11/2013 (peça 128) , na qual se decidiu pela contratação da WPE/Impsa, viabilizada a partir da votação favorável em bloco dos conselheiros por ela indicados e desempate pelo voto de qualidade da presidência ocupada por um dos seus representantes.
88. Em complemento, a possibilidade suscitada de alienação das participações da Alupar a outro interessado privado também não pode ser razão para o descumprimento da regra constitucional de licitação pública (art. 37, XXI) , por se tratar de mera conjectura à época da prática do ato questionado que, inclusive, não se concretizou até os dias atuais. Assim, a decisão adotada deveria levar em conta apenas a situação fática então existente, de controle e investimento integralmente estatal.
89. Ademais, é oportuno salientar que o regramento do direito público, no tocante a licitações e contratos e à jurisdição do TCU, não depende da natureza jurídica do ente envolvido, mas, em verdade, é atraída pela confirmação da origem pública dos recursos utilizados na constituição da SPE ainda que fosse participação minoritária da União ou da estatal, hipótese essa que não se verifica no presente caso. Tal entendimento encontra-se consolidado na Súmula TCU 75, que assim dispõe:
A competência conferida ao Tribunal de Contas da União pelo art. 7º da Lei nº 6.223, de 14/07/75, não está condicionada à feição jurídica atribuída à entidade fiscalizada, nem à sua criação por lei ou por ato presidencial; tampouco, se restringe à participação acionária direta ou primária da União e entidades da sua administração indireta, compreendendo, ao invés, as chamadas subsidiárias de segundo ou terceiro grau, mas sem obrigatoriedade de remessa das contas anuais quanto às entidades em que houver participação apenas minoritária.
90. Ao interpretar essa súmula no contexto de sociedades de propósito específico com participação minoritária de entes estatais, no Voto condutor do Acórdão 2609/2011-TCU-Plenário, o Exmo. Ministro Aroldo Cedraz explicitou o alcance da competência do Tribunal da seguinte maneira:
17. Assim, a exegese desta Súmula é no sentido de que a fiscalização promovida pelo Tribunal em entidades públicas de direito privado não se restringe à participação direta ou primária por parte da União, alcançando as chamadas subsidiárias ou controladas de segundo, terceiro e demais graus. A Súmula vai além, ao mencionar que também se sujeitam à jurisdição deste Tribunal as sociedades constituídas ou em que haja aplicação de recursos da União.
18. Seguindo esse raciocínio, como as SPEs devem se revestir de uma das formas societárias tipificadas no nosso ordenamento jurídico, objetivamente, pode-se concluir que as fiscalizações financeira, orçamentária, contábil, operacional e patrimonial a cargo do TCU alcançam também tais sociedades, nas quais direta, ou indiretamente, há recursos da União. O controle externo, desse modo, não se restringe à tutela da maioria do capital com direito a voto (controle acionário direto ou indireto) por parte da União ou, por conseguinte, da Estatal com participação na SPE.
91. Feita a análise das alegações em específico que foram apresentadas (itens 85 a 90) , cabe tecer comentários adicionais acerca da contratação da WPE/Impsa, tendo em vista que, das manifestações prestadas e dos documentos remetidos em respostas às oitivas, restou evidenciada a ocorrência de irregularidades graves que provocaram dano ao patrimônio das companhias. Essas ilicitudes se encontram presentes na decisão do Conselho de Administração que viabilizou o negócio, bem como na subscrição do pré-contrato e dos Memorandos de Entendimentos que contemplavam condições insuficientes para assegurar o adiantamento acordado.
92. Nas reuniões do Conselho de Administração de 29/11/2013, as centrais eólicas de Fortim, a partir do exame de duas opções previamente selecionadas, dando cumprimento à exigência estatutária (art. 17, § 1º, alínea w, cc. o art. 33 - peça 121) , aprovaram a contratação da WPE/Impsa, preterindo a outra proposta comercial da empresa WEG. Na votação, inicialmente ocorreu empate, com os conselheiros representantes de Furnas, de modo conjunto, elegendo a proposta da WPE/Impsa, escolha essa prevalecente pelo voto de qualidade da presidência, ocupada também por conselheiro indicado pela estatal.
93. Em consulta às atas de tais reuniões (peça 106, p. 559-573) , verifica-se que a aprovação do fornecedor dos aerogeradores estava pendente de deliberação desde 9/4/2013, última oportunidade em que havia sido discutida essa matéria e na qual se decidiu por sua postergação dada a falta de consenso, pois ocorreu empate no Conselho de Administração. Os representantes de Furnas votaram em bloco na proposta da WPE/Impsa, enquanto os indicados pela Alupar deliberaram então uníssonos pela empresa Acciona (peça 127) .
94. Na reunião de 9/4/2013, os votos foram proferidos com base na análise dos relatórios técnico e econômico-financeiro elaborados pela diretoria executiva, abordando três propostas: Acciona, WPE/Impsa e WEG. Os representantes da Alupar então optaram pela Acciona porque, em suma, seus equipamentos preenchiam os requisitos técnicos do ONS para geradores eólicos, além dessa empresa demonstrar condições financeiras para apresentar as garantias exigidas e suportar a execução do objeto contratual (peça 127, p. 3-8) . Por outro lado, destacaram os motivos para a rejeição da proposta da WPE/Impsa, deixando expresso uma recorrente preocupação com sua capacidade financeira frente às obrigações contratuais que deveria adimplir, conforme se vê no trecho do Voto a seguir transcrito (peça 127, p. 5) :
1) Na análise financeira pode-se concluir que a Empresa IMPSA não tem capacidade para suportar o fornecimento de um contrato deste porte, uma vez que se encontra fortemente endividada, com vários protestos em cartório, e que este pedido representa pouco mais do que duas vezes o seu patrimônio. Vale dizer ainda, que todos os outros fornecedores aceitaram todas as garantias solicitadas em forma de fiança bancária de bancos de 1ª Linha, com 1ª Demanda, atendendo a solicitação da Energia dos Ventos para maior segurança do contrato, diferentemente da IMPSA, que ofereceu somente seguro garantia. Nesse sentido, penso que neste tópico devemos descartar a possibilidade de contratarmos a IMPSA sob pena de trazermos sérios problemas financeiros para nosso contrato da SPE, que está prevendo um sinal de 20% do valor contratual, extremamente representativo. Entendo, dessa maneira, que a ACCIONA e a WEG demonstram ter capacidade e saúde financeira para assumir um contrato deste porte. (Grifos acrescidos) 
95. Por sua vez, a escolha da proposta da WPE/Impsa pelos conselheiros indicados por Furnas teve justificativas centradas na qualificação técnica dos equipamentos e por ser a única empresa então com aerogerador já credenciado para obter linha de crédito diferenciada junto ao BNDES, assegurando supostamente um melhor retorno do investimento, mas, de outra parte, não há qualquer análise acerca das ressalvas financeiras já conhecidas (peça 127, p. 9-13) 
96. Como dito (item 92) , em 29/11/2013, o Conselho de Administração aprovou o negócio com a WPE/Impsa, unicamente devido aos votos dos conselheiros indicados por Furnas, pois os da Alupar mantiveram sua rejeição e fizeram outra opção (WEG) . Vale dizer, mais de sete meses após o impasse instalado em 9/4/2013, tomou-se uma decisão que se revelou desastrosa para o empreendimento, ante a consumação da inadimplência total da contratada em curtíssimo prazo, vez que ela deixou de assinar o contrato definitivo em 30/5/2014 e teve a rescisão da avença na data de 12/8/2014 (peça 132) . Com os dados econômico-financeiros conhecidos desde abril de 2013, neste caso em concreto, o risco de insolvência financeira da WPE/Impsa era previsível e perfeitamente evitável, tanto que a Alupar assim o fez, ao contratar a WEG.
97. Nesse contexto, entende-se que o ato de se aprovar, na reunião de 29/11/2013, a contratação da WPE/Impsa representou conduta culposa dos conselheiros que chancelaram tal negócio, por terem omitido e negligenciado os riscos então conhecidos de insolvência financeira da contratada, além de configurar ato contrário ao dever de diligência a que se submetem todos os administradores da companhia, nos termos do art. 153 da Lei 6.404/1976.
Conjugada a essa decisão irregular, a formalização e as condições da avença contemplavam vícios injustificáveis do ponto de vista estatutário e legal. A contratação da WPE/Impsa teve origem no pré-contrato de 20/9/2013 (peça 141, p. 1-6) , no qual se acordou o fornecimento de 63 aerogeradores pelo preço global de R$ 390,6 milhões e já se estabeleceu a previsão de adiantamento no patamar de 20% do valor contratual (Cláusula Quarta, caput e § 3º) . Em sequência, aperfeiçoando as disposições atinentes ao adiantamento anteriormente acordado, bem como determinando que o Contrato definitivo deveria ser subscrito até 30/5/2014, foram celebrados, na data de 16/12/2013, cinco Memorandos de Entendimentos (peças 141, p. 7-31; e peças 142-143) , fixando que os adiantamentos seriam pagos em até dez dias, desde que a contratada apresentasse previamente a respectiva garantia por meio de apólices de seguro (Cláusula Primeira, itens 1.1, 1.1.1 e 1.5.1) .
98. O primeiro ponto a ser criticado é a própria subscrição do pré-contrato. Trata-se de ato ilegítimo, de assunção de obrigações para as companhias por agente que não detinha autorização e tal poder de gestão à época.
99. Na data em que foi firmado, 20/9/2013, o Conselho de Administração ainda não havia aprovado tal matéria, evento que foi efetivado somente em 29/11/2013 (item 96) , em contradição, assim, com a exigência expressa no Estatuto Social então vigente (peça 73, p. 15-26) , no sentido de que as contratações acima de R$ 2 milhões dependiam de prévia anuência do referido órgão colegiado (art. 17, § 1º, alínea h) . Em acréscimo, o pré-contrato foi assinado unicamente pelo Diretor Técnico, indicado por Furnas (peça 117, p. 16 - item 10.4.4) , infringindo as normas de governança das companhias então aplicáveis, visto que o Estatuto Social ditava que as deliberações da diretoria, composta por dois membros, demandavam unanimidade e representação societária conjunta (arts. 20 e 21) .
100. Diante dessas circunstâncias, considera-se que a subscrição do pré-contrato, além de afrontar o regramento estatutário, caracterizou também violação ao art. 154 da Lei 6.404/1976, pois o administrador não pode extrapolar as atribuições que lhe foram conferidas por lei e pelo estatuto social no interesse da companhia.
30-31) , além de não refletirem a então conhecida e precária realidade financeira da contratada.
101. Desse modo, a celebração dos Memorandos de Entendimentos não observou o dever legal de diligência imposto aos administradores, contrariando, assim, o art. 153 da Lei 6.404/1976, visto que as condições previstas em tais instrumentos para assegurar os adiantamentos avençados expuseram as companhias a risco financeiro desproporcional, de significativa materialidade e previsível, que se materializou em curto espaço de tempo com a inadimplência da WPE/Impsa. 
102. Como prejuízo decorrente diretamente da inadimplência constatada, tem-se a concessão de adiantamentos não recuperados, no total de R$ 78,12 milhões (20% do valor global de R$ 390,6 milhões) . Tal valor foi efetivamente pago no período de dezembro de 2013 a março de 2014 (peça 146, p. 1-45) . O Contrato definitivo não foi firmado e a WPE/Impsa descumpriu, por completo, as obrigações de fornecimento assumidas, encontrando-se, nos dias atuais, ainda em processo de recuperação judicial (peça 143, p. 48-55; e peça 145, p. 120-129) . O valor adiantado não foi ressarcido e a possibilidade de que isso venha a ocorrer no futuro é bastante remota.
103.  As companhias buscaram a recuperação desse dano por duas vias. Na esfera arbitral, em 17/4/2017, obtiveram deliberação favorável quanto ao pleito de devolução pela WPE/Impsa dos recursos adiantados (peça 145, p. 79-119) . Embora haja o reconhecimento do direito dos empreendedores na controvérsia, tal decisão não gerou efeito prático, de modo que a dívida permanece pendente de liquidação e, levado em conta o estado precário de solvência financeira do devedor, dificilmente será solucionada.
104.  No âmbito do judiciário, acionou-se a seguradora no intuito de se obter a indenização dos valores acobertados pelas garantias apresentadas. Atualmente, tal ação (Processo 0440374-63.2015.8.19.0001) tramita, em sede de apelação, na Sexta Câmara Cível do Tribunal de Justiça do Rio de Janeiro (peça 145, p. 70-78) , sem acórdão de mérito ainda. Na primeira instância (32ª Vara Cível do Poder Judiciário do Estado do Rio de Janeiro) , em sentença de 1/7/2019, o pedido de indenização formulado pelas companhias Energia dos Ventos V a IX foi julgado improcedente (peça 145, p. 63-68) .
105. A motivação que subsidiou a deliberação judicial da primeira instância centra-se em dois aspectos: o sinistro, materializado pela rescisão do pré-contrato em 12/8/2014 (peça 143, p. 48-55) , ocorreu após o término da vigência das apólices de seguro (peça 145, p. 1-60) , que se verificou em 30/5/2014. Ademais, houve inércia na comunicação do sinistro, porque tal episódio somente foi comunicado à seguradora em 6/3/2015, quase sete meses após a ocorrência factual, em desacordo com o art. 771 do CC, que dita a necessidade de imediata ciência sob pena de se perder o direito à indenização.
106. Em suma, resta caracterizada a ocorrência de dano ao patrimônio das companhias no total de R$ 78,12 milhões, em face dos adiantamentos não recuperados. Diante disso, no tocante a esse assunto em específico, propõe-se a conversão dos autos em tomada de contas especial, mediante a constituição de processo apartado, no qual se autorize, desde logo, a citação da empresa beneficiária, em solidariedade com os administradores pela prática de atos com grave infração à norma legal e estatutária que acarretaram dano previsível e evitável ao patrimônio societário, quais sejam, a decisão do Conselho de Administração que aprovou o negócio, bem como a subscrição do pré-contrato e dos Memorando de Entendimentos, que compreenderam condições sem garantia efetiva para os adiantamentos.
107. No que se refere à conduta dos agentes envolvidos, cabe a citação de Pedro Fernandes Motta, Haroldo Batuli Ricardo, e Sylvio Murad Carolino dos Santos, na condição de Conselheiros da Administração das sociedades Energia dos Ventos V a IX à época dos fatos, por terem aprovado, na reunião de 29/11/2013, a contratação da empresa Wind Power Energia S.A. para o fornecimento e montagem de 63 aerogeradores destinados aos parques eólicos de Fortim/CE (peça 106, p. 559-573) , ato esse praticado com omissão e negligência dos riscos de insolvência financeira da contratada então conhecidos desde 9/4/2013 (peça 127, p. 3-13) , configurando, assim, comportamento contrário ao dever de diligência imposto aos administradores pelo art. 153 da Lei 6.404/1976 e que propiciou a efetivação do prejuízo materializado pelos adiantamentos concedidos e não recuperados.
108. Ademais, deve ser citado também o então Diretor Técnico, Sr. Clécio José Ramalho, por ter, na data de 20/9/2013, subscrito o pré-contrato com a WPE/Impsa (peça 141, p. 1-6) , sem poder de representação isolada para sua prática e prévia autorização do Conselho de Administração das sociedades Energia dos Ventos V a IX, ato esse ilegítimo que contrariou o regramento do Estatuto social então vigente (art. 17, § 1º, alínea h, e arts. 20 e 21) , assim como o art. 154 da Lei 6.404/1976. Por fim, esse mesmo responsável, em conjunto com o Diretor Administrativo e Financeiro à época dos fatos, Sr. Luiz Eduardo M. Moreira, devem ser citados por terrem, na data de 16/12/2013, firmados os Memorandos de Entendimentos (peça 141, p. 7-31; e peças 142-143) , compreendendo condições inapropriadas de garantias para os adiantamentos avençados, visto que a cobertura de 120 dias era incompatível com o cronograma físico-financeiro estimado em dezoito meses para o fornecimento dos equipamentos, expondo as sociedades a risco financeiro desproporcional, previsível e materialmente relevante, circunstâncias essas que demonstraram a prática de ato de gestão sem a observância do dever legal de diligência albergado no art. 153 da Lei 6.404/1976 e que concorreram também para a ocorrência de prejuízo ao patrimônio das companhias. 
109. Ainda no que concerne à contratação da Wind Power Energia S/A., é importante notar que, devido à inadimplência, restou inviabilizada a implantação dos parques eólicos consoante o cronograma originalmente estabelecido. Para contornar esse problema, tornou-se necessária a realização de um novo certame licitatório para o indispensável fornecimento dos aerogeradores (peça 66) , cuja conclusão só se efetivou com a assinatura do Contrato CT.EDV.ENG.006.2018 - Acciona Windpower Brasil (peça 75) , em 3/5/2018, evidenciando, quando se leva em conta a data originária do negócio com a WPE/Impsa, do pré-contrato de 20/9/2013, o transcurso de um grande lapso temporal para a retomada das atividades, superior a quatro anos e sete meses, sem que houvesse qualquer avanço físico na execução das obras.
110. Essa morosidade é bastante superior ao atraso real que se constatou na implantação dos empreendimentos, de sete meses, conforme frisado acima (item 68) , visto que as centrais eólicas de Fortim entraram em operação comercial no final de maio/início de junho de 2020. Por conseguinte, a contratação malsucedida da WPE/Impsa contribuiu, de modo crucial, para inviabilizar a entrega dos empreendimentos no cronograma regulatório fixado.
111. As sociedades Energia dos Ventos V a IX assumiram o compromisso de fornecer energia elétrica a diversas distribuidoras a partir de 1º/11/2019, nos termos dos respectivos CCEARs (peças 23-24) . Como as usinas não entraram em operação no prazo contratual e no marco estabelecido pela Aneel, durante os sete meses contratados em que não se verificou geração comercial, foram obrigadas a recompor o lastro dos contratos firmados, o que se concretizou pela compra de energia no mercado de curto prazo, tendo por referência o Preço de Liquidação de Diferenças (PLD) .
112. O PLD é apurado semanalmente e, na sua formação, há influência de diversas variáveis que não são estáveis e facilmente previsíveis, dependendo, em especial, da demanda e do regime pluviométrico. Elas podem se alterar com grande intensidade e em curto espaço de tempo.
113. Nos sete meses de atraso efetivo que restou confirmado no presente caso, a compra de energia para lastrear os CCEARs gerou um prejuízo de R$ 138.364,20, conforme descrito detalhadamente em memória de cálculo anexa (peça 152) .
114. Ao longo do período em que o negócio ficou exposto ao mercado de curto prazo, a dinâmica da precificação da energia elétrica foi bem distinta. Nos quatro primeiros meses, de novembro de 2019 a fevereiro de 2020, previamente à pandemia do COVID-19, quando a formação dos preços ainda não havia sido impactada pela abrupta queda no consumo de energia elétrica, o resultado financeiro era bastante adverso para os empreendedores, totalizando então um prejuízo de mais de R$ 14,3 milhões (peça 152, p. 2-4) , revelando, assim, a magnitude do risco financeiro assumido para ser mantida a adimplência dos contratos de distribuição descobertos. Com a redução do PLD a partir de março de 2020, alcançando o piso nos meses de abril e maio de 2020, o cenário de descontratação se tornou excepcionalmente favorável às centrais eólicas que, ao final desses últimos três meses, teve um resultado positivo de R$ 14,2 milhões (peça 152, p. 2-4) , eliminando, por quase completo, o déficit preexistente, remanescendo, porém, uma diferença negativa de R$ 138,3 mil.
115. Nada obstante, entende-se que seja de pouca relevância material o prejuízo remanescente derivado das operações de compra de energia no mercado de curto prazo. Do ponto de vista dos investimentos aportados para a implementação das usinas eólicas de Fortim, tomando por base somente os contratos principais, tal prejuízo corresponde a 0,024% (R$ 138.364,20 / R$ 567.658.764,71) . Já em relação à comercialização de energia, tendo por referência apenas um ano de contratação, pelos preços atuais de 2020 (R$ 168,33) , a diferença negativa inferida representa em torno de 0,173% (R$ 138.364,20 / (R$ 80.135.853,12 = 39.672 x 12 x 168,33) ) . Por conta disso, privilegiando-se a racionalidade administrativa e a economia processual, a situação ora examinada não demanda tratamento e deliberação adicional pelo Tribunal.
II.5 - Respostas da oitiva da Agência Nacional de Energia Elétrica - Aneel
116. A Aneel elencou vasto regramento legal, regulatório e contratual para demonstrar os fundamentos da decisão constante do Despacho 1.987/2016, que postergou o início do período de suprimento dos CCEARs para 1º/11/2019 (peça 104, p. 1-6) , no qual se destacaram suas competências precípuas e, especificamente em relação ao Leilão 07/2011, as atribuições e operações que lhe foram delegadas pelo Poder Concedente para promover a licitação de compra de energia e celebração dos respectivos CCEARs. Nesse sentido, perpassou por dispositivos da Lei 9.427/1996; das Portarias do Ministério de Minas e Energia 498/2011 e 514/2011; e dos Decretos 6.460/2008 e 2.655/1998, concluindo que sua atuação se deu em conformidade com as prerrogativas legais de regular e fiscalizar a produção, transmissão, distribuição e a comercialização de energia elétrica (art. 2º da Lei 9.427/1996) .
117. Enfatizou que tem competência legal (art. 3º, IV e V, da Lei 9.427/1996) para gerir os contratos de concessão ou permissão de serviços públicos de energia elétrica, bem como para dirimir, na esfera administrativa, os conflitos entre concessionárias, permissionárias, autorizadas, produtores independentes, autoprodutores e, também, entre esses agentes e seus consumidores (peça 104, p. 6-7) .
118. Informou que, com a declaração de caducidade do contrato de concessão que havia sido celebrado para a implantação da ICG (Instalação de Transmissão de Interesse Exclusivo de Centrais de Geração para Conexão Compartilhada) , caso se mantivesse o cronograma original, havia o risco de as geradoras eólicas serem concluídas antes do sistema de transmissão que viabilizaria o escoamento de sua energia elétrica. Nesse contexto, atendendo o princípio da modicidade tarifária e do interesse público, a decisão do Despacho 1.987/2016, de concatenação das obras de transmissão e geração, buscou mitigar o referido problema e, em complemento, evitar que os consumidores arcassem com custos sem benefícios proporcionais, pois seria devida a receita fixa às geradoras aptas a operar, mesmo que a energia elétrica não pudesse ser escoada ao SIN (peça 104, p. 7-10) .
119. Asseverou que a alternativa de concatenação das obras, possibilitando que as próprias geradoras ficassem responsáveis pela implantação do sistema de transmissão, era a melhor solução então disponível, em vez de uma nova licitação que, no geral, demandaria mais tempo para que as instalações de transmissão ficassem prontas, em face dos próprios prazos legais do processo licitatório, além do risco de resultado fracassado ou do novo concessionário incorrer nas mesmas transgressões que levaram à caducidade da primeira concessão (peça 104, p. 10) .
120. Quanto à não formulação de consulta às distribuidoras, sustentou que, conforme fundamentado no próprio Voto deliberativo, a conjuntura do setor de distribuição era de notória sobrecontratação de energia elétrica, pois a projeção de crescimento de carga, devido aos resultados econômicos nacionais, não se efetivou no período de 2015 e 2016. Esclareceu, ainda, que as distribuidoras não questionaram a postergação do suprimento previsto nos CCEARs (peça 104, p. 9-10) .
121. Por conta de todos os argumentos desenvolvidos, a Aneel concluiu que, ao concatenar os cronogramas, prorrogado o início de suprimento dos CCEARs para 1º/11/2019, não agiu contra legem, em detrimento das distribuidoras, mas sim buscou o equilíbrio financeiro setorial e a preservação da modicidade tarifária (peça 104, p. 10-11) .
II.6 - Análise
122. Na oitiva promovida, está subjacente a suspeição de que não haveria sustentação legal e contratual para a postergação do período de suprimento, sem anuência das distribuidoras. Tal questão foi suscitada na auditoria porque, de acordo com as condições contratadas nos CCEARs (Subcláusula 5.12) , o vendedor de energia estaria isento de recompor o lastro, na hipótese de indisponibilidade da linha de transmissão, somente se as usinas eólicas estivessem aptas a operar comercialmente (peça 77, p. 36 - item 152) , circunstância essa que não se verificava quando da emissão do Despacho 1.987/2016.
123. De fato, pela aplicação literal da Subcláusula 5.12, a prorrogação do período de suprimento é controversa, pois com isso as centrais eólicas de Fortim foram desobrigadas de constituir lastro para assegurar a entrega do montante de energia elétrica vendida às distribuidoras, embora as usinas não estivessem prontas, não se atendendo, assim, pré-requisito contratual para sua concessão.
124. Não obstante essa avaliação preliminar, entende-se que a regularidade do ato questionado deva ser examinada de modo mais amplo, levando-se em conta não só as condições contratuais, mas também as peculiaridades da situação fática que demandou a atuação da Aneel e a razoabilidade da decisão tomada. 
125. De plano, cabe observar que os esclarecimentos prestados pela Aneel refletem em boa medida o que de fato ocorreu e a maior parte dos eventos citados podem ser corroborados por elementos que integram estes autos. Em que pese a ressalva contratual acima relatada (item 125) , considera-se que isso não invalida a intervenção do órgão regulador, ainda mais quando se verifica que a legislação lhe conferiu atribuições complexas e de ampla abrangência. Posiciona-se que a decisão do Despacho 1.987/2016 insere-se no âmbito das atividades de moderação, de dirimir, na esfera administrativa, possíveis divergências entre os agentes do setor elétrico (art. 3º, IV, da Lei 9.427/1996) , bem como se respalda no poder delegado de a Aneel promover o Leilão de Compra de Energia Elétrica e de elaborar os respectivos Editais, Anexos e CCEARs.
126. No caso em concreto, na ocasião em que foi proferido o Despacho 1.987/2016, o problema que se buscava solucionar era a ocorrência concomitante de atraso na implantação dos parques eólicos e do sistema de transmissão necessário ao escoamento de sua energia. 
127. É certo que o adiamento do início da operação comercial favoreceu os empreendedores que estavam com atraso na implantação das usinas, mas essa decisão não necessariamente prejudicou as distribuidoras e os consumidores, principais agentes na relação bilateral de comercialização de energia firmada nos CCEARs.
128. Com o sistema de transmissão inconcluso, as sociedades de Fortim, que não contribuíram para tal fato, comprometeram-se a assumir sua implantação e solicitaram a prorrogação e sincronia do prazo de tal empreendimento com o das usinas também em atraso. Caso a Aneel tivesse indeferido o pleito, os empreendedores seriam forçados a recompor o lastro dos contratos de venda de energia para entrega-la às distribuidoras, mantendo, assim, coberta a demanda estimada.
129. Mas a negativa do pedido e, em consequência, imposição do lastro, não solucionaria o problema em definitivo e, de outra parte, compreenderia riscos que poderiam prejudicar todos os agentes mais adiante. Haveria a necessidade de se promover uma nova licitação para o sistema de transmissão necessário ao escoamento da energia, porque, diante da não aprovação do pedido de concatenação, os empreendedores de Fortim certamente não teriam incentivo para assumir a nova empreitada. Assim, além do tempo de processamento do certame licitatório, não seria possível de antemão assegurar seu sucesso ou a capacidade de eventual contratado entregar o objeto licitado nas condições técnicas exigidas e no prazo ajustado. Ao mesmo tempo, os empreendedores se concentrariam na implantação das usinas e poderiam iniciar sua operação comercial, com atraso, mas antes do sistema de transmissão, ocasionando custos às distribuidoras e consumidores, sem benefício em contrapartida, pois a energia não poderia ser transmitida.
130. Diante desse dilema, entende-se plausível que a concatenação tenha sido aprovada pela Aneel. Até porque se assim não fosse, do ponto de vista exclusivo do agente vendedor da energia elétrica, seria bastante discutível a razoabilidade econômica e jurídica de se exigir o suprimento de uma energia que não pudesse tecnicamente chegar ao consumidor, acarretando-lhe potenciais sanções e custos adicionais.
131. Entretanto, considera-se que a prorrogação do prazo de suprimento também atendeu aos interesses das distribuidoras e consumidores. À época do Despacho 1.987/2016, havia evidências de que as distribuidoras estavam com excesso de energia contratada, aspecto esse informado pela Aneel e, inclusive, ressaltado no Voto da referida decisão, conforme se depreende do seguinte trecho (peça 147, p. 14) :  
53. Deve-se ainda ponderar a notória situação conjuntural de sobrecontratação generalizada das concessionárias do serviço público de distribuição de energia elétrica, que também recomenda a postergação das respectivas obrigações contratuais.
132. Ainda no que concerne a esse tema, cabe salientar que, em dezembro de 2015, com base na comparação entre o total de contratos previstos e a carga projetada para o ano de 2016, de acordo com dados da Câmara de Comercialização de Energia Elétrica - CCEE e do Operador Nacional do Sistema - ONS, a Aneel, no âmbito do processo de definição das faixas de acionamento e dos adicionais das bandeiras tarifárias com vigência a partir de fevereiro de 2016 (Nota Técnica 355/2015-SGT/Aneel, tabela 2 - peça 145, p. 130-144.) , estimou uma sobrecontratação de 2.067 MWmédios durante o ano de 2016.
133. Esses dados reforçam a plausibilidade da conjuntura de sobrecontratação. Ainda nesse sentido, selecionamos aleatoriamente dez termos aditivos não subscritos à época da fiscalização. Ao ser requisitada nesta oportunidade, a BVE nos encaminhou cópia de todos assinados digitalmente pelas distribuidoras (peça 145, p. 145-194) . Nesse cenário, verifica-se que o consentimento ocorreu posteriormente e, quando da Despacho 1.987/2016, pode-se inferir que o adiamento na oferta de energia dos parques eólicos de Fortim auxiliou a mitigar o desequilíbrio perante a menor demanda global das distribuidoras, evitando custos que seriam repassados ao consumidor.
134. Diante do exposto neste tópico, conclui-se que o Despacho Aneel 1.987/2016, no que se refere ao adiamento do cronograma de suprimento de energia dos CCEARs para 1º/11/2019 (item ii.b) , não contemplou antijuridicidade, representando medida dotada de razoabilidade frente à controvérsia colocada para ser dirimida à época, motivo pelo qual se considera desnecessário propor medidas adicionais de controle sobre esse assunto.
III.  Deliberações adicionais
135. Nesta parte, as deliberações remanescentes propostas no relatório de fiscalização serão revisitadas, a fim de conferir a pertinência das mesmas serem mantidas ou adaptadas.
136. No que concerne ao Achado III.1 - Ausência de informação à Aneel sobre investimentos realizados não aproveitáveis (peça 77, p. 20-25) , constatou-se, em síntese, a realização de despesas com o sistema de transmissão originalmente planejado, no total de R$ 1.961.005,15, concernente ao Contrato EDV-DT 001/14, celebrado com as empresas ABB Ltda. e TSK Energia e Desenvolvimento Ltda., serviços esses pagos e que não seriam aproveitáveis no novo arranjo. 
137. Para contextualizar os fatos, caber lembrar que, na primeira solução autorizada pela Aneel, as centrais geradoras de Fortim seriam conectadas ao SIN por meio de ICG na Subestação Coletora Aracati III, em 138 kV. Em razão da caducidade da concessão dessas instalações de transmissão (Contrato 13/2014) , os empreendedores de Fortim assumiram a alternativa atual para o escoamento da energia que, de acordo com o Despacho 1.986/2016-Aneel, autorizou a implantação de linha de transmissão de interesse restrito com conexão na Subestação de Russas II, em 230 kV.
138. Em decorrência da situação acima relatada, a proposta inicial contemplava o seguinte:
a) Determinação a Brasil Ventos S.A. para que:
a.1) realize o levantamento das despesas efetuadas e não aproveitáveis para a nova configuração definida pela Aneel, por meio do Despacho 1.987/2016, para o escoamento da energia gerada pelo Complexo Eólico de Fortim, e informe à Aneel dentro de um prazo suficiente para que a análise e atualização dos cálculos do desconto da TUST sejam finalizadas antes da data definida para a entrada em operação do empreendimento (1º/11/2019) ; e
a.2) encaminhe a este Tribunal o resultado da solicitação efetuada junto à Aneel dentro do prazo de quinze dias após o conhecimento da decisão daquela agência;
b) Determinação a Aneel para que, no prazo de trinta dias, a contar da notificação, retifique os valores de desconto da TUST constantes do Despacho 1.987/2016 para refletirem os montantes atualizados pela Nota Técnica 255/2016-SCT Aneel, e apresente a este Tribunal, em seguida, o resultado da correção.
139. No despacho do titular da Unidade Técnica (peça 82, p. 1, item 6) , acolhido pelo Relator (peça 88) , registrou-se que a adequação de tais propostas fosse reavaliada nesta instrução de mérito, visto que a BVE já poderia ter comunicado à Aneel os gastos não aproveitáveis e o erro constante do Despacho 1.987/2016. 
140. Não há evidências nestes autos de que a BVE já tenha remetido a aludida comunicação ao órgão regulador. Nada obstante, entende-se que seja dispensável reproduzir agora tais deliberações, em face da motivação que se passa a expor.
141. A principal intenção que se almejava com as propostas originais era o mais rápido possível, preferencialmente antes da data limite fixada para as instalações de transmissão iniciarem a operação comercial, obter-se a revisão do desconto na TUST aprovado pelo Despacho 1.987/2016, evitando-se, assim, a ocorrência de potencial prejuízo, pois havia o indicativo de o desconto estar subavaliado, por não ter levado em conta despesas imprestáveis que não foram comunicadas pelos empreendedores.
142. Nesta oportunidade, resta prejudicada a eficácia da medida preventiva idealizada, de levantamento das despesas não aproveitáveis e reanálise do cálculo do desconto da TUST (item 139, 'a.1' e 'a.2') , porque já se verificou o transcurso do prazo originalmente estabelecido para a operação comercial dos empreendimentos (1º/11/2019) .
143. Perdido o benefício do controle preventivo, considera-se que a revisão do desconto da TUST pode observar o rito ordinário já previsto pelo regramento aplicável, sem se vislumbrar com isso a imposição de dano às sociedades empresariais de Fortim.
144. Nessa linha, é importante salientar que o valor aprovado de desconto na TUST possui natureza provisória (Despacho 1.987/2016, alínea 'i.g') e, por isso mesmo, está sujeito a processo de revisão já previsto para ser realizado após o início da operação comercial das instalações de transmissão, mediante auditoria da Superintendência de Fiscalização Econômica e Financeira - SFF da Aneel, na qual se fiscalizará os valores efetivamente investidos com a finalidade de se promover ajustes, acréscimos ou reduções, no desconto provisório da TUST, conforme se depreende da conclusão dispositiva do Voto do Despacho 1.987/2016 (peça 147, p. 16, alínea 'i') e do respectivo extrato da Decisão da Diretoria (peça 147, p. 20, item 'ix') .
145. Outro ponto que coloca em dúvida a eficácia da determinação debatida é que o valor do desconto definitivo da TUST não depende apenas da informação das despesas não aproveitáveis incorridas na primeira solução descontinuada, mas também é impactado pelo montante efetivamente gasto com a alternativa atual em implementação (peça 147, p. 43, itens 36 e 37) , cuja contabilização se tornou crível somente após a conclusão do empreendimento e que também deve ser, como já dito, validado previamente por processo de auditagem da SFF.
146. Diante dessa realidade, não se vê vantagem relevante na antecipação do cálculo para incorporar os gastos não aproveitáveis somente, porque certamente não será o valor do desconto da TUST definitivo, o qual deverá ser revisto novamente para levar em conta o total efetivo dos investimentos aportados. A antecipação também não teria efeito prático, pois o desconto só pode ser usufruído a partir da operação comercial das centrais geradoras, momento em que os encargos de transmissão de energia serão devidos. Além disso, não há prejuízo exclusivamente em decorrência da revisão do desconto ser em tal fase, visto que os gastos serão atualizados para determinar o fluxo de caixa que irá remunerar, via desconto, os empreendedores de Fortim.
147. Tendo em vista os motivos expostos (itens 143 a 148) , bem como em face da operação comercial ter se iniciado no final de maio/início de junho de 2020, entende-se suficiente propor recomendação à Brasil Ventos S.A. para que apresente à Aneel, por meio da Superintendência de Fiscalização Econômica e Financeira - SFF, a relação geral dos investimentos, acompanhados dos respectivos comprovantes, efetivamente realizados para a implantação das instalações de transmissão autorizadas pelo Despacho 1.987/2016 (alínea 'i.d') , devendo tal relação compreender também todos os investimentos não aproveitáveis, a exemplo das despesas do Contrato EDV-DT 001/14, no total de R$ 1.961.005,15, celebrado com as empresas ABB Ltda. e TKS Energia e Desenvolvimento Ltda.
148. Ademais, não se vislumbra risco relevante no que concerne à atualização e apuração do valor definitivo do desconto da TUST, processo, inclusive, já previsto e de tramitação ordinária na esfera administrativa da Aneel. Desse modo, nos termos do art. 8º da Resolução-TCU 315/2020, cabe propor que se faça constar, na ata da Sessão em que estes autos forem apreciados, comunicação do relator ao colegiado no sentido de que não se impõe o monitoramento da recomendação proposta no parágrafo anterior, atendendo, assim, ao que dispõe o art. 17, §2º, da Resolução-TCU 315/2020 c/c. art. 7, §1º, da Portaria-Segecex 9/2020.
149.  Quanto à determinação à Aneel para correção do valor do desconto da TUST (item 139, 'b') , posiciona-se pela desnecessidade de sua formulação.
150. O valor provisório do desconto na TUST para as usinas do complexo eólico de Fortim) , de R$ 3.547.463,00, que se encontra registrado no Despacho 1.987/2016 (alínea 'i.g') , não está, de fato, compatível com o valor atualizado pela última Nota Técnica que subsidiou tal decisão (NT 225/2016-SCT - peça 147, p. 28) , no total de R$ 3.291.865,88. É interessante observar que, embora o valor esteja errado no aludido Despacho, na parte de conclusão dispositiva de seu Voto (peça 147, p. 16 - item 58, alínea 'g') , assim como no respectivo extrato da Decisão da Diretoria (peça 147, p. 20 - item 'vii') , o montante indicado é o mesmo da NT/225/2016-SCT.
151. Na esfera administrativa, um dos desdobramentos proveniente do desconto na TUST autorizado pelo Despacho 1.987/2016 foi a instrução, pela Superintendência de Gestão Tarifária - SGT da Aneel, de processo administrativo com o objetivo de aprovar os valores mensais de tal desconto, conforme determinado no Voto (peça 147, p. 16 - item 58, alínea 'j') e no extrato da Decisão da Diretoria (peça 147, p. 20 - item 'x') .
152. Em atendimento a essa deliberação, em 5/12/2017, a SGT emitiu a Nota Técnica 364/2017, na qual se verifica que o desconto na TUST tomado por base para o cálculo mensal foi o valor correto anual, de R$ 3.291.865,88 (peça 147, p. 73-77, tabelas 2 e 3) . O desconto mensal assim calculado é informado ao ONS que, a cada ciclo tarifário da transmissão (1º de julho do ano a 30 de junho do ano subsequente) , procede sua atualização pelo IGP-M, utilizando-o para abater os Encargos de Uso do Sistema de Transmissão - EUST devidos mensalmente por cada usina. Em 15/5/2018, da maneira aqui indicada, a Aneel aprovou os descontos mensais para serem aplicados pelo ONS, consoante o Despacho 1.059/2018 (peça 147, p. 71-72) . 
153. Por conta desse cenário, resta confirmado que o valor correto do desconto provisório está sendo aplicado. Portanto, reitera-se ser despiciendo a promoção de determinação à Aneel para se corrigir o erro material do Despacho 1.987/2016.
154. Por fim, no que concerne ao Achado III.4 - Sobrepreço em alguns itens de contrato privado a ser aproveitado na fase estatal (Contrato Dois A) , classificado como Falhas e Impropriedades (peça 77, p. 47-52) , por se manter conveniente, cabe retomar a proposta original com adaptação, visto que a revisão do orçamento do Contrato EDV-DT 002/2014, hipótese ventilada na redação original, já se concretizou. Desse modo, a redação atualizada proposta é no sentido de dar ciência à Brasil Ventos Energia S.A. de que a elaboração de orçamentos com custos unitários maiores do que a mediana dos seus correspondentes no Sistema Nacional de Pesquisa de Custos e Índices da Construção Civil (Sinapi) , no caso de construção civil em geral, ou no Sistema de Custos Referenciais de Obras (Sicro) , no caso de obras e serviços rodoviários, estão em desacordo com o Decreto 7.983/2013, assim como com a Lei 13.303/2016, impropriedade essa constatada no orçamento do contrato EDV-DT 002/2014, firmado com a empresa Dois A Engenharia e Tecnologia Ltda.
CONCLUSÃO
155. A presente instrução analisou o mérito das manifestações apresentadas pelas partes em sede de oitiva, abordando as irregularidades levantadas no relatório de auditoria efetivado no âmbito do Fiscobras 2018 (peça 77) , que teve por objeto as obras de implantação dos parques eólicos de Fortim/CE e a construção do sistema de transmissão associado.
156. Em síntese, as irregularidades constatadas em tal auditoria foram as seguintes: i) Ausência de informação à Aneel sobre investimentos realizados não aproveitáveis; ii) Projeto básico deficiente ou desatualizado; iii) Atraso injustificado na execução do empreendimento; e iv) Sobrepreço em alguns itens de contrato privado a ser aproveitado na fase estatal (Contrato Dois A) .
157. No tocante à ausência de informação à Aneel sobre investimentos realizados não aproveitáveis, achado classificado como irregularidade grave com recomendação de continuidade (IG-C) , as propostas formuladas originalmente no relatório da auditoria (peça 77, itens 253.6.1, 253.6.2 e 253.8) foram objeto de reavaliação nesta instrução. De acordo com a respectiva análise técnica (itens 143 a 148) , a eficácia da determinação preliminar proposta à Brasil Ventos S.A. foi considerada prejudicada e de natureza duvidosa, razão pela qual se entendeu suficiente para o desfecho da matéria substitui-la por proposta de recomendação (item 149) . Quanto à determinação inicial direcionada à Aneel, com base no exame técnico correspondente (itens 151 a 154) , opinou-se pela sua desnecessidade (item 155) , em face de o desconto sobre a TUST estar sendo aplicado com o valor correto.
158. Com relação ao achado de projeto básico deficiente ou desatualizado, tipificado como irregularidade grave com recomendação de continuidade (IG-C) , promoveu-se a oitiva da Brasil Ventos S.A. Do exame de sua manifestação (itens 26 a 36) , concluiu-se que os esclarecimentos prestados não foram capazes de afastar tal ocorrência. Contudo, em razão dos impactos negativos não terem se concretizado, bem como diante de ação de controle (Fiscobras 2020) já planejada para mitigar o risco ainda persistente, julgou-se satisfatório propor a ciência da BVE acerca dessa irregularidade (item 38) .
159. Quanto ao atraso injustificado na execução do empreendimento, achado tipificado como irregularidade grave com recomendação de continuidade (IG-C) , foram efetivadas as oitivas dos interessados. Da análise conjunta da argumentação e documentos acostados por Furnas, Alupar e BVE (itens 63 a 117) , restou demonstrado que as usinas iniciaram a operação comercial somente no final de maio/início de junho de 2020, configurando-se, assim, um atraso efetivo de sete meses na implantação dos empreendimentos em relação ao cronograma estendido e autorizado pela Aneel (1º/11/2019) .
160. Evidenciou-se, também, a prática de atos ilegítimos vinculados à contratação da empresa WPE/Impsa, que obteve adiantamentos das SPEs de Fortim, mas inadimpliu o objeto contratual por completo. Nessa linha, considerou-se irregular a decisão do Conselho de Administração que aprovou o aludido negócio, por não ter sopesado os riscos então já conhecidos de insolvência financeira da contratada. Ademais, concluiu-se que a formalização e as condições da avença compreenderam vícios injustificáveis do ponto de vista estatutário e legal, pois o pré-contrato foi subscrito por agente que não detinha à época autorização e poder de representação, enquanto as condições inapropriadas de garantia dos adiantamentos estabelecidas nos Memorandos de Entendimentos expuseram as companhias a risco financeiro desproporcional, de significativa materialidade e previsível.
161. Como efeito, ressaltou-se que essa contratação malsucedida acarretou prejuízo às companhias por conta dos adiantamentos concedidos e não recuperados, bem como contribuiu, de modo crítico, para a morosidade do cronograma executivo das obras e que, ao final, resultou na entrega das usinas eólicas para operação comercial com atraso efetivo de sete meses.
162. Durante o aludido período de atraso, no qual não houve geração comercial de energia, as usinas eólicas foram obrigadas a recompor o lastro dos contratos de distribuição firmados, o que se concretizou pela compra de energia no mercado de curto prazo, tendo por referência o Preço de Liquidação de Diferenças (PLD) . Na simulação efetivada, conclui-se que as operações tiveram resultado financeiro negativo de baixa materialidade frente aos investimentos realizados e aos valores contratuais de comercialização de energia, prescindindo, assim, de medidas adicionais de controle por parte do Tribunal (item 117) 
163. Em função da inadimplência total da WPE/Impsa, restou caracterizada a ocorrência de prejuízo ao patrimônio das companhias no total de R$ 78,12 milhões, ocasionado pelos adiantamentos concedidos e não recuperados, motivo pelo qual, no tocante a essa matéria em específico, elaborou-se proposta de conversão dos autos em Tomada de Contas Especial, mediante a constituição de processo apartado, no qual se autorizaria, desde logo, a citação da empresa beneficiária, em solidariedade com os responsáveis pela prática de atos com grave infração à norma legal e estatutária que propiciaram o referido dano, quais sejam, a decisão do Conselho de Administração que aprovou o negócio, bem como a subscrição do pré-contrato e dos Memorando de Entendimentos, que compreenderam condições sem garantia efetiva para os adiantamentos (itens 108 a 110) .
164. Ainda atinente ao achado de atraso injustificado na execução do empreendimento, a Aneel foi chamada em oitiva para esclarecer a fundamentação legal e contratual que deu suporte à decisão de postergar o período de suprimento dos CCEARs sem a anuência das distribuidoras. Da análise de sua manifestação (itens 124 a 135) , concluiu-se que o Despacho Aneel 1.987/2016, no que se refere ao adiamento do cronograma de suprimento de energia dos CCEARs para 1º/11/2019 (item ii.b) , não contemplou antijuridicidade, representando medida dotada de razoabilidade frente à controvérsia colocada para ser dirimida à época, motivo pelo qual se considerou desnecessário propor medidas adicionais de controle sobre esse assunto.
165. Por fim, no que concerne ao achado de sobrepreço em alguns itens de contrato privado a ser aproveitado na fase estatal (Contrato Dois A) , classificado como falhas e impropriedades (F/I) , cabe retomar, nesta oportunidade, a proposta de ciência à Brasil Ventos Energia S.A. nos termos da redação adaptada (item 156) .
Esclarecimentos Adicionais
166. É oportuno destacar que tramita neste Tribunal o TC Processo 027.006/2018-2, cujo objeto tem conexão parcial com a matéria tratada nestes autos. Trata-se de auditoria de conformidade promovida pela SecexEstatais em um grande número de empreendimentos de geração eólica a cargo de Sociedades de Propósito Específico controladas indiretamente por Furnas.
167. Dentre os empreendimentos objeto de tal fiscalização, inclui-se o complexo eólico de Fortim/CE. Os exames efetivados pela equipe da SecexEstatais tiveram por referência, inclusive, as informações prestadas pela Alupar em resposta a sua oitiva nestes autos (TC Processo 027.006/2018-2, peça 430, itens 140 a 143) . No respectivo relatório de auditoria, há proposta de oitiva de Furnas, bem como da BVE, acerca dos seguintes fatos: (peça 430, item 323, alínea 'c') 
c.1) (i) ausência de cautela e diligência ao selecionar a empresa Wind Power Energia como fornecedor de um insumo estratégico para seus parques eólicos, ignorando análises e alertas feitos pela empresa ALUPAR que chamavam atenção, à época, para a situação de fragilidade financeira da empresa fabricante de aerogeradores; (ii) ausência de mecanismos de análise de risco de Furnas e de suas SPEs investidas capazes de identificar e avaliar a situação de fragilidade financeira do fornecedor, bem como os potenciais impactos desta decisão no comprometimento do desenvolvimento dos projetos eólicos de Furnas;
c.2) possível omissão na tomada de providências quanto à (i) comunicação tempestiva do sinistro à seguradora, nos termos da apólice e do art. 771 do Código Civil; (ii) assegurar a prorrogação do prazo de cobertura da apólice, de forma a não incorrer no risco de negativa de cobertura do sinistro pela seguradora por exaurimento da vigência da apólice, conforme reconhecido em sentença judicial da 32ª Vara Cível do Rio de Janeiro (processo 0440374-63.2015.8.19.0001) 
168. Pelo teor das deliberações acima propostas, entende-se que abordam matérias que já foram debatidas de modo aprofundado no presente processo, revelando-se a análise aqui desenvolvida em estágio mais avançado de mérito e tramitação, com posicionamento conclusivo no tocante ao cometimento de graves irregularidades que provocaram dano ao patrimônio das sociedades e, por conseguinte, sustentaram a proposição de se instaurar Tomada de Contas Especial para a citação dos responsáveis e continuidade da análise dos fatos.
169. Assim, considerando a necessidade de se evitar esforços em duplicidade, bem como em observância aos princípios da racionalidade administrativa e celeridade à tramitação processual, considera-se razoável propor, nos termos do art. 8º da Resolução TCU 315/2020, que se faça constar, na ata da sessão em que estes autos forem apreciados, comunicação do Relator, Exmo. Sr. Min. Sub. Weder de Oliveira, ao colegiado no sentido de se remeter cópia do acórdão que vier a ser proferido, acompanhado da presente instrução, ao Relator do Processo Processo 027.006/2018-2, Exmo. Sr. Ministro Aroldo Cedraz, bem como à SecexEstatais, para ciência e adoção das providências pertinentes.
PROPOSTA DE ENCAMINHAMENTO
170. Ante todo o exposto, submetem-se os autos à consideração superior, para posterior remessa ao gabinete do Ministro-Relator, Exmo. Sr. Weder de Oliveira, com propostas de:
172.1 - instaurar processo apartado de Tomada de Contas Especial, com fulcro no art. 47 da Lei 8.443/1992, art. 252 do RI/TCU c/c. o art. 41 da Resolução TCU 259/2014, a partir da extração de cópias das peças necessárias destes autos, com vistas à apuração de dano proveniente de adiantamentos concedidos e não recuperados em contexto de total inadimplência contratual, autorizando-se, desde logo, a adoção das seguintes medidas preliminares:
172.1.1 - citação, com base nos arts. 10, § 1º, e 12, incisos I e II, da Lei 8.443/1992 c/c o art. 202, incisos I e II, do RI/TCU, da empresa Wind Power Energia S.A., CNPJ 08.528.337/0001-88; e de Pedro Fernandes Motta, CPF XXX.724.957-XX; Haroldo Batuli Ricardo, CPF XXX.496.747-XX; Sylvio Murad Carolino dos Santos, CPF XXX.512.697-XX; Clécio José Ramalho, CPF XXX.097.886-XX; e Luiz Eduardo Marques Moreira, CPF XXX.221.307-XX, para que, no prazo de quinze dias, apresentem alegações de defesa para as respectivas condutas irregulares abaixo individualizadas e/ou recolham, solidariamente, aos cofres das empresas Energia dos Ventos V a IX S.A., Sociedades de Propósito Especifico controladas indiretamente por Furnas Centrais Elétricas S.A., o débito imputado a seguir detalhado, atualizado monetariamente a partir das respectivas datas de ocorrência até o efetivo recolhimento, abatendo-se os valores eventualmente já satisfeitos, nos termos da legislação em vigor: (item 108) 
Débito imputado:
	Data
	Valor (R$) 

	27/12/2013
	28.875.001,00

	7/1/2014
	30.053.574,00

	17/3/2014
	19.191.425,00

	Total
	78.120.000,00

Condutas:
1 - Wind Power Energia S.A.:  ter recebido e se beneficiado de adiantamentos que totalizaram R$ 78.120.000,00, deixando de cumprir por completo, em contrapartida, as obrigações contratuais assumidas por conta do pré-contrato subscrito na data de 20/9/2013 com as Sociedades de Propósito Específico Energia dos Ventos V a IX S.A., bem como em decorrência dos Memorandos de Entendimentos celebrados em 16/12/2013, não tendo efetivado a entrega e montagem de nenhum dos 63 aerogeradores contratados, tampouco devolveu os recursos adiantados; (item 108) 
2 - Pedro Fernandes Motta, Haroldo Batuli Ricardo, e Sylvio Murad Carolino dos Santos, na condição de Conselheiros da Administração das sociedades  Energia dos Ventos V a IX à época dos fatos, por terem aprovado, na reunião de 29/11/2013, a contratação da empresa Wind Power Energia S.A. para o fornecimento e montagem de 63 aerogeradores destinados aos parques eólicos de Fortim/CE (peça 106, p. 559-573) , ato esse praticado com omissão e negligência dos riscos de insolvência financeira da contratada então conhecidos desde 9/4/2013 (peça 127, p. 3-13) , configurando, assim, comportamento contrário ao dever de diligência imposto aos administradores pelo art. 153 da Lei 6.404/1976 e que propiciou a efetivação de dano previsível e evitável ao patrimônio das companhias, concretizado pelos adiantamentos concedidos e não recuperados; (item 109) 
3 - Clécio José Ramalho: 
a) na condição de Diretor-Técnico, por ter subscrito o pré-contrato com a Wind Power Energia S.A., na data de 20/9/2013, embora à época não tivesse para tal negócio prévia e obrigatória autorização concedida  pelo  Conselho de Administração das  empresas Energia dos Ventos V a IX, tampouco detinha poder para assinar sozinho, como ocorrido, qualquer instrumento de assunção  de obrigações para as sociedades representadas, ato esse ilegítimo que contrariou o regramento do Estatuto social então vigente (art. 17, § 1º, alínea h, e arts. 20 e 21) , assim como o art. 154 da Lei 6.404/1976; e
b) na condição de Diretor-Presidente à época dos fatos, por ter subscrito, na data de 16/12/2013, em conjunto com  o  Sr. Luiz Eduardo Marques Moreira, os Memorandos de Entendimentos com a empresa Wind Power Energia S.A., compreendendo condições inapropriadas de garantias para os adiantamentos avençados, visto que a cobertura de 120 dias era incompatível com o cronograma físico-financeiro estimado em dezoito meses para o fornecimento dos aerogeradores, expondo as sociedades empresariais de Fortim a risco financeiro desproporcional, previsível e materialmente relevante, circunstâncias essas que demonstram a prática de ato de gestão sem a observância do dever legal de diligência albergado no art. 153 da Lei 6.404/1976; 
Tais condutas, além de configurarem grave irregularidade às normas legais e/ou estatutárias retro mencionadas, também viabilizaram a ocorrência de dano previsível e evitável ao patrimônio das companhias, concretizando pelos adiantamentos concedidos e não recuperados; (item 110) 
4 - Luiz Eduardo Marques Moreira, na condição de Diretor Administrativo e Financeiro à época dos fatos, por ter subscrito, na data de 16/12/2013, em conjunto com  o  Sr. Clécio José Ramalho, os Memorandos de Entendimentos com a empresa Wind Power Energia S.A., compreendendo condições inapropriadas de garantias para os adiantamentos avençados, visto que a cobertura de 120 dias era incompatível com o cronograma físico-financeiro estimado em dezoito meses para o fornecimento dos aerogeradores, expondo as sociedades empresariais de Fortim a risco financeiro desproporcional, previsível e materialmente relevante, circunstâncias essas que demonstraram a prática de ato de gestão sem a observância do dever legal de diligência albergado no art. 153 da Lei 6.404/1976 e que viabilizou a ocorrência de dano previsível e evitável ao patrimônio societário, concretizando pelos adiantamentos concedidos e não recuperados; (item 110) 
172.2 cientificar o Ministro das Minas e Energia acerca da instauração do processo de Tomada de Contas Especial, consoante o disposto no art. 198, parágrafo único, do Regimento Interno do TCU;
172.3 recomendar, com base no art. 250, inciso III, do RI/TCU c/c. art. 11º da Resolução-TCU 315/2020, à Brasil Ventos S.A. que apresente à Aneel, por meio da Superintendência de Fiscalização Econômica e Financeira - SFF, a relação geral dos investimentos, acompanhados dos respectivos comprovantes, efetivamente realizados para a implantação das instalações de transmissão autorizadas pelo Despacho 1.987/2016 (alínea 'i.d') , devendo tal relação compreender também todos os investimentos não aproveitáveis, a exemplo das despesas do Contrato EDV-DT 001/14, no total de R$ 1.961.005,15, celebrado com as empresas ABB Ltda. e TKS Energia e Desenvolvimento Ltda.; (item 149) 
172.4 dar ciência, com base no art. 9º da Resolução TCU 315/2020, à Brasil Ventos S.A. sobre os seguintes fatos:
172.4.1 ocorrência de projeto básico deficiente na Concorrência CO.EDV.T.001.2018, visto que o que foi utilizado em tal certame não contemplava todos os elementos necessários para uma adequada quantificação e precificação dos serviços licitados, situação essa que contrariou o disposto no art. 6º, inciso IX e suas alíneas, no art. 7º, §§ 2º e 4º, e no art. 47 da Lei 8.666/1993; (item 38) 
172.4.2 a elaboração de orçamentos com custos unitários maiores do que a mediana dos seus correspondentes no Sistema Nacional de Pesquisa de Custos e Índices da Construção Civil (Sinapi) , no caso de construção civil em geral, ou no Sistema de Custos Referenciais de Obras (Sicro) , no caso de obras e serviços rodoviários, estão em desacordo com o Decreto 7.983/2013, assim como com a Lei 13.303/2016, impropriedade essa constatada no orçamento do contrato EDV-DT 002/2014, firmado com a empresa Dois A Engenharia e Tecnologia Ltda.; (item 156) 
172.5 encaminhar cópia do acórdão que vier a ser proferido ao Ministério das Minas e Energia, à Brasil Ventos S.A. e Furnas Centrais Elétricas S.A. orientando-os a obter o inteiro teor da deliberação, incluindo o relatório e o voto, no endereço eletrônico www.tcu.gov.br/acordaos, em atenção ao Memorando-Circular 45/2017-Segecex; 
172.6 nos termos do art. 8º da Resolução TCU 315/2020, fazer constar, na ata da sessão em que estes autos forem apreciados, comunicação do Relator ao colegiado no sentido de que não se impõe o monitoramento da recomendação proposta no subitem 172.3 acima, atendendo, assim, ao que dispõe o art. 17, §2º, da Resolução-TCU 315/2020 c/c. art. 7, §1º, da Portaria-Segecex 9/2020 (item 150) ;
172.7 nos termos do art. 8º da Resolução TCU 315/2020, fazer constar, na ata da sessão em que estes autos forem apreciados, comunicação do Relator ao colegiado no sentido de se remeter cópia do acórdão que vier a ser proferido, acompanhado da presente instrução técnica, ao Relator do Processo Processo 027.006/2018-2, Exmo. Sr. Ministro Aroldo Cedraz, bem como à SecexEstatais, para ciência e adoção das providências pertinentes; e
172.8 apensar estes autos à Tomada de Contas Especial a ser constituída, na forma do art. 41 da Resolução TCU 259/2014."
É o relatório.

8.1. Gustavo André Gomes (155.301/OAB-RJ) e outros, representando Furnas Centrais Elétricas S.A.  
8.2. Carlos Eduardo Marano Rocha (20.243/OAB-DF), representando Alupar Investimento S.A.  
8.3. Juliana Cavalcante de Aguiar Cruz da Silva (149.564/OAB-RJ), representando Brasil Ventos Energia S.A.  
8.4. Alexandre Gonçalves Filho, representando Agência Nacional de Energia Elétrica.

Não atuou.

RELATÓRIO DE AUDITORIA. IRREGULARIDADES NA CONTRATAÇÃO DE FORNECEDOR. ADIANTAMENTOS DE VALORES. AUDIÊNCIAS. CITAÇÕES.

RELATÓRIO DE AUDITORIA (RA)

Secretaria de Fiscalização de Infraestrutura de Energia Elétrica (SeinfraElétrica).

Examino auditoria, realizada no âmbito do Fiscobras 2018, nas obras de implantação do Complexo Eólico de Fortim, no Ceará, bem como na construção dos sistemas elétricos (subestação e linha de transmissão) para escoamento da energia gerada pelo complexo.
1. A equipe de auditoria reportou quatro achados (peça 82) :
· ausência de informação à Agência Nacional de Energia Elétrica (Aneel) sobre investimentos realizados não aproveitáveis;
· projeto básico deficiente ou desatualizado;
· atraso injustificado na execução do empreendimento.
· sobrepreço em alguns itens de contrato privado a ser aproveitado na fase estatal (contrato Dois A) .
1. O primeiro achado reporta que as empresas Energia dos Ventos V a IX (EDV) deixaram de informar à (Aneel) despesas realizadas no montante de R$ 1.961.005,15 no âmbito do contrato EDV-DT 001/14, firmado com as empresas ABB Ltda. e TSK Energia e Desenvolvimento Ltda., que não são aproveitáveis para o novo arranjo proposto pela agência reguladora para o escoamento da energia gerada pelos parques eólicos do Complexo de Fortim.
1. No segundo achado, foi identificado que estariam ausentes diversos elementos importantes para a orçamentação da obra e para a formulação das propostas por parte dos interessados em participar do certame, tais como, planilha sintética com quantitativos e preços unitários de serviços, composições de preços unitários, quantificação de serviços necessários, sondagens, dentre outros.
1. Quanto ao terceiro achado, apurou-se que as EDVs V a IX deixaram de cumprir o prazo de suprimento previsto nos Contratos de Comercialização de Energia Elétrica no Ambiente Regulado - CCEARs e que nada foi fisicamente construído no local das obras, em evidente contraste com a parte do complexo que ficou com a ex-consorciada de Furnas no empreendimento, a Alupar. 
1. No quarto achado, a equipe de auditoria informa que, na comparação direta dos custos unitários do contrato original da Dois A com alguns sistemas referenciais de preço, haveria algumas discrepâncias que mereceriam uma maior atenção por parte dos gestores, dado o elevado percentual de sobrepreço unitário encontrado, conforme apresentado na tabela 10 do relatório completo de fiscalização 142 (peça 82) .
1. Em despacho monocrático de 24/6/2019, autorizei as oitivas da Brasil Ventos S.A., Alupar Investimentos S.A e da Aneel, nos seguintes termos (peça 88) :
"23.1. realizar a oitiva da Brasil Ventos Energia S.A., para que, no prazo de quinze dias, a contar da ciência da comunicação, apresente manifestação sobre utilização de Projeto Básico deficiente para promoção da Concorrência CO.EDV.T.001.2018, sem possuir todos os elementos necessários para uma adequada quantificação e precificação dos serviços a serem contratados, em desacordo com o art. 6º, inciso IX, art. 7º, § 2º e seus incisos e art. 47 da Lei 8.666/1993, e em detrimento da realização de novo certame calcado em projeto básico completo e detalhado, em razão das diversas falhas relatadas no relatório de auditoria, apontando em que medida as possíveis falhas detectadas no projeto básico podem trazer riscos a boa execução contratual em termos de custos e prazos e de que forma a empresa pretende mitigar esses possíveis riscos, de sorte que um possível projeto deficiente não venha a comprometer o retorno do negócio por atrasos na entrega de energia elétrica; 
23.2. realizar a oitiva da Brasil Ventos Energia S.A. e de Furnas Centrais Elétricas S.A., na condição de controladora das demais empresas e de acordo com suas ações e competências dentro do processo de implantação daquele empreendimento, para que, no prazo de quinze dias, a contar da ciência da comunicação, se manifestem acerca do possível atraso injustificado na implantação do empreendimento, devendo tal pronunciamento abordar, entre outros temas julgados pertinentes, os seguintes questionamentos:
 (i) rompimento injustificado e não fundamentado da parceria e sociedade com a empresa Alupar Investimentos S.A. tendo em vista que as razões concretas para o rompimento não foram informadas e que a possível recusa da Alupar em contratar a empresa Wind Power Energia Ltda. como fornecedora dos aerogeradores para as usinas eólicas não constitui razão forte o suficiente para o desfazimento da parceria, por ser opção estritamente técnica e em razão da condição de sócia majoritária da Alupar, além de contrariar a estratégia adotada por Furnas, com o endosso de sua controladora e do CA, de engajar-se de forma minoritária em parcerias voltadas para a geração de energia elétrica de fonte eólica;
 (ii) possível precipitação na assinatura dos memorandos de entendimentos com a firma Wind Power Energia Ltda. para fornecimento dos aerogeradores tendo em vista que, na época dessas avenças, o Acordo de Investimento com a Alupar já havia sido firmado, configurando a separação de fato da sociedade e da gestão das EDVs de Aracati e Fortim, cabendo ao Complexo do Fortim realizar a devida licitação para a compra dos equipamentos mencionados;
 (iii) o atraso na implantação do empreendimento também não poderia ser atribuído à morosidade do processo de estatização das centrais que compõem o Complexo do Fortim, uma vez que a documentação pertinente a esse processo só foi apresentada em maio de 2015 tendo o Departamento de Coordenação e Governança das Empresas Estatais (Dest) , do Ministério do Planejamento, necessitado de apenas três meses para se pronunciar favoravelmente à compra do controle das empresas;
23.3. realizar a oitiva da empresa Alupar Investimento S. A., para que, no prazo de quinze dias, se manifeste, se assim desejar, sobre o desfazimento da parceria com Furnas Centrais Elétricas S. A. para implantação dos Complexos Eólicos de Fortim e Aracati, podendo esclarecer se, de algum modo, contribuiu ou deu causa ao rompimento da parceria com a empresa estatal;
23.4. realizar a oitiva da Agência Nacional de Energia Elétrica (Aneel) , para que, no prazo de quinze dias, a contar da ciência da comunicação, se manifeste acerca da alteração do período de suprimento previsto nos contratos de CCEARs firmados entre as empresas Energia dos Ventos V a IX, que compõem o Complexo de Fortim, no Estado do Ceará, por meio do Despacho Aneel 1.987/2016, esclarecendo o amparo legal ou contratual para essa modificação, bem como a necessidade ou não de anuência das concessionárias de distribuição que adquiriram a energia nos termo dos contratos de CCEARs, os quais até hoje não se manifestaram formalmente sobre a postergação do fornecimento da energia."
1. Nesta etapa processual, submete a SeinfraElétrica os autos a meu gabinete com análise das oitivas realizadas.
II
1. Com relação à utilização de projeto básico deficiente para promoção da concorrência CO.EDV.T.001.2018, acompanhei, em meu despacho, a proposta feita pelo secretário, de que a oitiva da Brasil Ventos Energia S.A. fosse direcionada a esclarecer em que medida as falhas detectadas no projeto básico podem trazer riscos à boa execução em termos de custos e prazos, e de que forma a empresa pretende mitigar esses possíveis riscos, de sorte que um possível projeto deficiente não venha a comprometer o retorno do negócio por atrasos na entrega de energia elétrica (peça 88) .
1. Observo que os esclarecimentos prestados pela Brasil Ventos S.A. conforme apontou a SeinfraElétrica são insuficientes para afastar a irregularidade referente à deficiência do projeto básico.
1. No entanto, as informações juntadas aos autos também não se prestam para demonstrar, de forma cabal, a ocorrência dos riscos daí decorrentes, capazes de afetar a boa execução do contrato em termos de custos e de prazos.
1. Como reportou a unidade instrutiva, a "precariedade do projeto básico em discussão não concorreu efetivamente para o referido atraso, cuja causa tem vínculo com outra contratação (item 112) . Inclusive, o Contrato EDV.ENG.009.2018 (implantação do sistema de transmissão de uso restrito) estava em regular execução, sem paralisação dos trabalhos por ocasião do Fiscobras de 2019" (peça 153) .
1. Os atrasos na implantação das centrais de geração eólica do Complexo de Fortim/CE foram atribuídos prioritariamente ao desfazimento do consórcio Furnas/Alupar, motivada por divergências quanto ao fornecedor dos aerogeradores.
1. Observo, ainda, que, conforme informado por Furnas, "os 41 aerogeradores dos cinco parques que formam o Complexo Eólico de Fortim, no Ceará, entraram em operação na última quinta-feira (16/04) [2020]". (Disponível em https://www.furnas.com.br/noticia/103/noticias/1454/complexo-eolico-de-fortim-entra-em-operacao.  Acesso em 22/10/2020.) 
1. Assim, considerando o disposto nos artigos 9º e 10 da Resolução TCU 315 / 2020, deixo de acolher a proposta de ciência formulada pela SeinfraElétrica.
1. Com o desfazimento do consórcio, Furnas ficou responsável pelos parques eólicos localizados em Fortim/CE, enquanto a Alupar ficou responsável pelos parques eólicos de Aracati/CE.
1. Nesse novo arranjo, (peça 121) , a direção executiva de cada complexo passou a ser exercida por três diretores, deliberando-se por maioria (arts. 18 e 20) . Na versão original, eram dois diretores e decisões por unanimidade. O conselho de administração, órgão ao qual permaneceu a competência de aprovar os contratos acima de R$ 2 milhões, passou a ser composto por seis membros, três indicados por cada acionista, cabendo à Furnas a presidência das SPE de Fortim, enquanto a Alupar ocuparia a presidência das SPE de Aracati. As deliberações passaram a ser aprovadas por maioria simples, tendo a presidência o voto de desempate (arts. 13, 14 e 17, § 1º, "w", c/c art. 33) . Na primeira versão, exigia-se o voto afirmativo de seis de um grupo de sete membros, não cabendo à presidência o voto de qualidade.
1. Por conta dessa nova governança é que, em 29/11/2013, as contratações foram finalmente definidas (peça 106, p. 553-582) . 
1. Nas dez companhias, ocorreu empate: os três conselheiros da Alupar opinaram pela contratação da WEG, enquanto os indicados por Furnas selecionaram a WPE/Impsa. O desempate se deu pelo voto qualificado do presidente do conselho. Assim, nas eólicas de Fortim, presididas por um representante de Furnas, aprovou-se a contratação da WPE/Impsa. No caso das eólicas de Aracati, com presidência indicada pela Alupar, prevaleceu a contratação da WEG.
1. Quanto ao controverso rompimento da sociedade firmada entre Furnas e a Alupar, além das dúvidas quanto a pertinência de atuação desta Corte de Contas, não se faz necessário discuti-lo para além dos aspectos que já foram discutidos na instrução, não havendo proposta de encaminhamento a respeito.
1. No entanto, após a análise das respostas às oitivas, ficaram evidentes irregularidades relacionadas à contratação da empresa WPE/Impsa para fornecimento dos aerogeradores para o complexo eólico do Fortim, aptas a, inclusive, gerar dano aos cofres das entidades e ensejar a audiência e a citação dos responsáveis.
1. A primeira delas diz respeito à contratação direta da empresa WPE/Impsa, uma vez que, por ocasião da contratação, as SPEs estavam sujeitas a observar as normas para licitações e contratos administrativos previstos na Lei 8.666/93, visto que os empreendimentos já eram efetivamente controlados por Furnas.
1. Além disso, a contratação teria sido aprovada pelo conselho de administração apesar de advertências de que a empresa não conseguiria honrar o contrato, por estar com graves problemas financeiros.
1. Sobre o tema, reproduzo excerto da análise realizada pela SeinfraElétrica sobre a formalização das avenças (peça 153) :
"92.	Nas reuniões do Conselho de Administração de 29/11/2013, as centrais eólicas de Fortim, a partir do exame de duas opções previamente selecionadas, dando cumprimento à exigência estatutária (art. 17, § 1º, alínea w, cc. o art. 33 - peça 121) , aprovaram a contratação da WPE/Impsa, preterindo a outra proposta comercial da empresa WEG. Na votação, inicialmente ocorreu empate, com os conselheiros representantes de Furnas, de modo conjunto, elegendo a proposta da WPE/Impsa, escolha essa prevalecente pelo voto de qualidade da presidência, ocupada também por conselheiro indicado pela estatal.
93.	Em consulta às atas de tais reuniões (peça 106, p. 559-573) , verifica-se que a aprovação do fornecedor dos aerogeradores estava pendente de deliberação desde 9/4/2013, última oportunidade em que havia sido discutida essa matéria e na qual se decidiu por sua postergação dada a falta de consenso, pois ocorreu empate no Conselho de Administração. Os representantes de Furnas votaram em bloco na proposta da WPE/Impsa, enquanto os indicados pela Alupar deliberaram então uníssonos pela empresa Acciona (peça 127) .
94.	Na reunião de 9/4/2013, os votos foram proferidos com base na análise dos relatórios técnico e econômico-financeiro elaborados pela diretoria executiva, abordando três propostas: Acciona, WPE/Impsa e WEG. Os representantes da Alupar então optaram pela Acciona porque, em suma, seus equipamentos preenchiam os requisitos técnicos do ONS para geradores eólicos, além dessa empresa demonstrar condições financeiras para apresentar as garantias exigidas e suportar a execução do objeto contratual (peça 127, p. 3-8) . Por outro lado, destacaram os motivos para a rejeição da proposta da WPE/Impsa, deixando expresso uma recorrente preocupação com sua capacidade financeira frente às obrigações contratuais que deveria adimplir, conforme se vê no trecho do Voto a seguir transcrito (peça 127, p. 5) :
1) Na análise financeira pode-se concluir que a Empresa IMPSA não tem capacidade para suportar o fornecimento de um contrato deste porte, uma vez que se encontra fortemente endividada, com vários protestos em cartório, e que este pedido representa pouco mais do que duas vezes o seu patrimônio. Vale dizer ainda, que todos os outros fornecedores aceitaram todas as garantias solicitadas em forma de fiança bancária de bancos de 1ª Linha, com 1ª Demanda, atendendo a solicitação da Energia dos Ventos para maior segurança do contrato, diferentemente da IMPSA, que ofereceu somente seguro garantia. Nesse sentido, penso que neste tópico devemos descartar a possibilidade de contratarmos a IMPSA sob pena de trazermos sérios problemas financeiros para nosso contrato da SPE, que está prevendo um sinal de 20% do valor contratual, extremamente representativo. Entendo, dessa maneira, que a ACCIONA e a WEG demonstram ter capacidade e saúde financeira para assumir um contrato deste porte. (Grifos acrescidos.) 
95.	Por sua vez, a escolha da proposta da WPE/Impsa pelos conselheiros indicados por Furnas teve justificativas centradas na qualificação técnica dos equipamentos e por ser a única empresa então com aerogerador já credenciado para obter linha de crédito diferenciada junto ao BNDES, assegurando supostamente um melhor retorno do investimento, mas, de outra parte, não há qualquer análise acerca das ressalvas financeiras já conhecidas (peça 127, p. 9-13) 
96.	Como dito (item 92) , em 29/11/2013, o Conselho de Administração aprovou o negócio com a WPE/Impsa, unicamente devido aos votos dos conselheiros indicados por Furnas, pois os da Alupar mantiveram sua rejeição e fizeram outra opção (WEG) . Vale dizer, mais de sete meses após o impasse instalado em 9/4/2013, tomou-se uma decisão que se revelou desastrosa para o empreendimento, ante a consumação da inadimplência total da contratada em curtíssimo prazo, vez que ela deixou de assinar o contrato definitivo em 30/5/2014 e teve a rescisão da avença na data de 12/8/2014 (peça 132) . Com os dados econômico-financeiros conhecidos desde abril de 2013, neste caso em concreto, o risco de insolvência financeira da WPE/Impsa era previsível e perfeitamente evitável, tanto que a Alupar assim o fez, ao contratar a WEG.
97.	Nesse contexto, entende-se que o ato de se aprovar, na reunião de 29/11/2013, a contratação da WPE/Impsa representou conduta culposa dos conselheiros que chancelaram tal negócio, por terem omitido e negligenciado os riscos então conhecidos de insolvência financeira da contratada, além de configurar ato contrário ao dever de diligência a que se submetem todos os administradores da companhia, nos termos do art. 153 da Lei 6.404/1976."
1. Mesmo assim, foram assinados em 16/12/2013 cinco memorandos de entendimentos, um para cada SPE, formalizando adiantamentos à contratada WPE/Impsa no total de R$ 78.120.000,00 milhões (20% do valor global de R$ 390,6 milhões) , sendo R$ 13.640.000,00, R$ 18.600.00,00, R$ 18.600.000,00, R$ 13.640.000,00 e R$ 13.640.000,00 para as SPEs Energia dos Ventos V, VI, VII, VIII, IX, respectivamente (peças 141/143) . 
1. Tais adiantamentos não foram recuperados. 
1. Na esfera arbitral, em 17/4/2017, as SPEs obtiveram deliberação favorável quanto ao pleito de devolução pela WPE/Impsa dos recursos adiantados, que não foi honrada pela contratada (peça 145, p. 79-119) . 
1. No processo 0440374-63.2015.8.19.0001, em curso no Tribunal de Justiça do Rio de Janeiro, as SPEs acionaram a seguradora dos memorandos de entendimento para obter as coberturas correspondentes. Em todas as instâncias, inclusive em julgamento de apelação, o pleito foi desfavorável às SPEs. 
1. Em vista disso, a unidade instrutiva propõe a conversão dos autos em TCE e a citação solidária da empresa WPE/Impsa e dos signatários dos memorandos de entendimento que autorizaram os adiantamentos, no caso, Clécio José Ramalho, então diretor técnico, e Luiz Eduardo Marques Moreira, então diretor administrativo e financeiro.
1. Adicionalmente, considera que também devem ser solidariamente citados os membros do conselho de administração das sociedades Energia dos Ventos V a IX, que aprovaram a contratação da empresa WPE/Impsa, Pedro Fernandes Motta, Haroldo Batuli Ricardo e Sylvio Murad Carolino dos Santos.
1. Acompanho as conclusões da unidade instrutiva de que ocorreu dano ao patrimônio das entidades no total de R$ 78,12 milhões, em face dos adiantamentos não recuperados, bem como acolho a proposta de conversão dos autos em TCE com a citação solidária da empresa WPE/Impsa, do diretor técnico, Clécio José Ramalho, do diretor administrativo e financeiro, Luiz Eduardo Marques Moreira, signatários das avenças, e dos membros do conselho de administração que aprovaram a contratação da empresa WPE/Impsa.
1. Ainda sobre as irregularidades na formalização das avenças com a empresa WPE/Impsa, deve ser realizada a audiência do Sr. Clécio José Ramalho para que apresente razões de justificativa por, na condição de diretor-técnico, ter subscrito o pré-contrato com a Wind Power Energia S.A., na data de 20/9/2013, embora à época não tivesse para tal negócio prévia e obrigatória autorização concedida  pelo  conselho de administração das  empresas Energia dos Ventos V a IX, tampouco detivesse poder para assinar sozinho, como ocorrido, qualquer instrumento de assunção  de obrigações para as sociedades representadas, ato esse ilegítimo que contrariou o regramento do Estatuto social então vigente (art. 17, § 1º, alínea h, e arts. 20 e 21) , assim como o art. 154 da Lei 6.404/1976.
III
1. No despacho em que autorizei a oitiva das entidades, considerei ser mais adequado analisar as determinações propostas no relatório completo de fiscalização por ocasião da deliberação de mérito, o que faço agora.
1. No achado referente à ausência de informação à Aneel sobre investimentos realizados não aproveitáveis, a equipe de auditoria constatou "a realização de despesas com o sistema de transmissão originalmente planejado, no total de R$ 1.961.005,15, concernente ao Contrato EDV-DT 001/14, celebrado com as empresas f Ltda. e TSK Energia e Desenvolvimento Ltda., serviços esses pagos e que não seriam aproveitáveis no novo arranjo". 
1. Em vista disso, propôs:
"a) Determinação a Brasil Ventos S.A. para que:
a.1) realize o levantamento das despesas efetuadas e não aproveitáveis para a nova configuração definida pela Aneel, por meio do Despacho 1.987/2016, para o escoamento da energia gerada pelo Complexo Eólico de Fortim, e informe à Aneel dentro de um prazo suficiente para que a análise e atualização dos cálculos do desconto da TUST sejam finalizadas antes da data definida para a entrada em operação do empreendimento (1º/11/2019) ; e
a.2) encaminhe a este Tribunal o resultado da solicitação efetuada junto à Aneel dentro do prazo de quinze dias após o conhecimento da decisão daquela agência;
b) Determinação a Aneel para que, no prazo de trinta dias, a contar da notificação, retifique os valores de desconto da TUST constantes do Despacho 1.987/2016 para refletirem os montantes atualizados pela Nota Técnica 255/2016-SCT Aneel, e apresente a este Tribunal, em seguida, o resultado da correção."
1. Nesta etapa processual, considera a unidade instrutiva que a determinação não precisa ser feita, bastando recomendar à Brasil Ventos S.A. que apresente à Aneel a "relação geral dos investimentos, acompanhados dos respectivos comprovantes, efetivamente realizados para a implantação das instalações de transmissão autorizadas pelo Despacho 1.987/2016 (alínea 'i.d') , devendo tal relação compreender também todos os investimentos não aproveitáveis, a exemplo das despesas do Contrato EDV-DT 001/14, no total de R$ 1.961.005,15, celebrado com as empresas ABB Ltda. e TKS Energia e Desenvolvimento Ltda".
1. Considera, no que concordo, que não haveria risco relevante no que concerne à atualização e apuração do valor definitivo do desconto da TUST, processo de rito e tramitação ordinária no âmbito da Aneel.
1. Considero não ser necessária a recomendação alternativa, pelos motivos que justificam o afastamento das determinações correspondentes, bem como não atender ao que prescreve o art. 11 da Resolução TCU 315 / 2020. Ademais, conforme consta do relatório completo de fiscalização:
"85.	Questionada por meio do Ofício de Requisição 4-384/2018, de 7/6/2018, se havia solicitado à Aneel a inclusão do valor pago e não aproveitável para fins de desconto a ser concedido na TUST, a Brasil Ventos informou (peça 19) que ao final da execução dos serviços de implantação do sistema de transmissão, as empresas que compõem o Complexo Eólico de Fortim deverão encaminhar àquela agência os montantes despendidos e os respectivos documentos comprobatórios, evidenciando todos os custos adicionais e incorridos com a alteração promovida"
1. Também concordo com a desnecessidade da determinação direcionada à Aneel para retificar os valores de desconto da TUST constantes do despacho 1.987/2016, uma vez que, conforme reportou a unidade instrutiva, o valor correto do desconto provisório está sendo aplicado.
1. Com relação à proposta referente ao achado III.4 - Sobrepreço em alguns itens de contrato privado a ser aproveitado na fase estatal (Contrato Dois A) , classificado como falhas e impropriedades (peça 77, p. 47-52) , a SeinfraElétrica propõe "dar ciência à Brasil Ventos Energia S.A. de que a elaboração de orçamentos com custos unitários maiores do que a mediana dos seus correspondentes no Sistema Nacional de Pesquisa de Custos e Índices da Construção Civil (Sinapi) , no caso de construção civil em geral, ou no Sistema de Custos Referenciais de Obras (Sicro) , no caso de obras e serviços rodoviários, estão em desacordo com o Decreto 7.983/2013, assim como com a Lei 13.303/2016, impropriedade essa constatada no orçamento do contrato EDV-DT 002/2014, firmado com a empresa Dois A Engenharia e Tecnologia Ltda."
1. Deixo de acolher essa proposta de ciência, por considerar que, consoante o art. 7º, II, cc/ o art. 10 da Resolução TCU 315/2020, não devem ser formuladas ciências para a observância de normativos e legislação, com finalidade meramente pedagógica.
Ante o exposto, manifesto-me pela aprovação do acórdão que ora submeto à apreciação deste Colegiado.
TCU, Sala das Sessões Ministro Luciano Brandão Alves de Souza, em 4 de novembro de 2020.
Weder de Oliveira
Relator